【裁判字號】    97,上更(一),186
【裁判日期】    971002
【裁判案由】    殺人等
【裁判全文】
臺灣高等法院臺南分院刑事判決     97年度上更(一)字第186號
上  訴  人
即  被  告  庚○○
                    (另案押於臺灣臺南看守所)
選任辯護人  莊信泰律師
上  訴  人
即  被  告  丁○○
                    (另案押於臺灣臺南看守所)
上  訴  人
即  被  告  甲○○即呂政翰
選任辯護人  黃溫信律師
            黃紹文律師
            徐美玉律師
上  訴  人
即  被  告  壬○○
上  訴  人
即  被  告  丙○○
選任辯護人  謝依良律師
上  訴  人
即  被  告  己○○
                    (現於臺灣臺東監獄東成分監執行中)
上列上訴人因殺人等案件，不服臺灣臺南地方法院94年度重訴字
第2號中華民國94年9月27日第一審判決（起訴案號：臺灣臺南地
方法院檢察署93年度偵字第9811號、第9782號、第12917號、94
年度偵字第946號、第948號、第1254號，及移送併辦：93年度偵
字第11256號），提起上訴，判決後，經最高法院第1次發回更審
，本院判決如下：
    主  文
原判決關於庚○○殺人、共同以非法方法剝奪人之行動自由、共
同私行拘禁及定執行刑部分。甲○○ (即呂政翰)共同傷害人之
身體，因而致人於死部分。丁○○偽證、共同以非法方法剝奪人
之行動自由及定執行刑部分。壬○○共同以非法方法剝奪人之行
動自由及定執行刑部分暨己○○、丙○○部分均撤銷。
庚○○共同傷害人之身體，因而致人於死，處有期徒刑拾貳年，
褫奪公權伍年。又共同以其他非法方法，剝奪人之行動自由，處
有期徒刑壹年貳月，減為有期徒刑柒月。又共同私行拘禁，處有
期徒刑壹年貳月，減為有期徒刑柒月。應執行有期徒刑拾貳年捌
月，褫奪公權伍年。
甲○○ (即呂政翰)共同傷害人之身體，因而致人於死，處有期
徒刑捌年。
丁○○於檢察官偵查時，證人於案情有重要關係之事項，供前具
結，而為虛偽陳述，處有期徒刑貳年，減為有期徒刑壹年；又共
同以其他非法方法，剝奪人之行動自由，處有期徒刑拾月，減為
有期徒刑伍月，應執行有期徒刑壹年貳月。
壬○○共同以其他非法方法，剝奪人之行動自由，處有期徒刑拾
月，減為有期徒刑伍月，如易科罰金以銀元參佰元 (新台幣玖佰
元)折算壹日。
己○○、丙○○被訴偽證部分均無罪。
    事  實
一、被告庚○○（綽號黑狗），被告丁○○（綽號大男），甲○○ (即呂政翰綽號龜仔、阿賢，以下均以更名後之甲○○為
    其姓名），壬○○（綽號川仔）。庚○○長期經營賭埸，其
    手下有謝明憲、甲○○、郭儒耀、楊慶昭、楊勝郁、楊世銘
    、劉家榮、王國南、壬○○、丁○○、黃俊賓、郭旗生等人
    分別在賭場擔任總務及把風、討債圍事等工作，其所經營之
    賭場，若有積欠賭債不還者，即糾集多人以不法方式討債或
    恐嚇之 (賭博及恐嚇部分均經判刑確定)，致相關被害人被
    迫遠離家園，逃往他鄉避難。
二、庚○○、甲○○傷害致死部分：庚○○因氣憤蘇啟彬積欠賭
    債新台幣（下同）六十萬元，經催討多次而未償還，乃於民
    國 (下同)90年5月12日上午打電話找蘇啟彬之好友吳明興，
    至臺南市○○○路○段425號庚○○所經營之「真放肆ＰＵＢ
    」內商談代為償還之事宜，因吳明興見庚○○及其數十名小
    弟均不友善及氣氛相當不好，且亦不願平白無故償還他人所
    欠之債務，藉故婉拒替蘇啟彬償還而離去。庚○○遂於90年
    5 月12日14時至15許，以000 0000000號行動電話打電話請
    蘇啟彬到「真放肆ＰＵＢ」店內，並指揮其手下甲○○、林
    俊行、謝明男3人前往約定之臺南市哥巴妻夫旅館附近林森
    路、崇明路交岔口一處統一超商前載蘇啟彬前來商議償債事
    宜。到達店內後，庚○○即藉故以三字經責罵蘇啟彬無法依
    其所開出條件償還賭債，並指使手下謝明男、林俊行、林昆
    輝、甲○○等人，以棍、棒、椅子等物打斷蘇啟彬之手腳，
    彼等在客觀上應能預見以亂棍強力毆打蘇啟彬，可能毆打到
    蘇啟彬之頭、胸、四肢等處，對蘇啟彬將造成傷害，且出手
    輕重難以控制，蘇啟彬亦可能因此傷重致生死亡之結果。仍
    共同基於傷害之犯意聯絡與行為分擔，由謝明男、林俊行、
    林昆輝、甲○○使用事先擺在店內之木棍、鋁棒及椅子等物
    （嗣為警查扣鋁球棒、木棒乙枝、棉被乙件、被害人蘇啟彬
    受傷時穿著之長褲及內褲各乙件，其中除鋁球棒及木棒銷燬
    完竣外，其餘之物均已返還），強力毆打蘇啟彬之四肢及身
    體各處，用力之猛致鋁棒頭部凹陷，握柄彎曲。蘇啟彬禁不
    起其等毆打凌虐之痛，而苦苦哀求庚○○停止毆打。庚○○
    即命其打電話找人借款求救，蘇啟彬陸續以其0000000000號
    行動電話撥給吳明興、劉福枝、曾順良、吳奇準等人商借款
    項，惟均沒有著落。其間，庚○○等人對外聯絡電話除
    0000000000號外，另持用庚○○之0000000000號行動電話。
    庚○○竟於蘇啟彬每找一次人借款無著時，即指揮手下繼續
    毆打。謝明男、林俊行、林昆輝、甲○○因不敢違抗庚○○
    之命令，乃遵從庚○○之指揮，再共同承上傷害之犯意毆打
    之。延至下午4、5時，蘇啟彬因頭部受強力毆擊之鈍力傷，
    致重度腦水腫及顯著貧血，以及大腦海馬溝迴和小腦扁桃體
    有輕度腦疝，且四肢骨折，身體各處傷口流血，意識能力漸
    弱，顯示生命垂危。庚○○唯恐劉福枝、曾順良、吳明興等
    人，前來真放肆ＰＵＢ找蘇啟彬而發現上情。即一方面指派
    甲○○持0000 000000號行動電話前往臺南市○區○○路劉
    福枝所經營之良力輪胎行找曾順良、劉福枝、吳明興等3人
    ，謊稱已經將蘇啟彬送往臺南市富強醫院就診，以規避其尋
    找，自己則以00 00000000號行動電話作為聯絡工具，同時
    於當日17時許，將蘇啟彬載至離「真放肆ＰＵＢ」不遠處之
    臺南市安平區○○○○街396巷18號郭儒耀（另行審結）家中
    地下室內，甲○○隨後趕至該處，共同商討如何處置蘇啟彬
    。郭儒耀返家發現上情，恐怕禍延自身，又顧念與蘇啟彬之
    情誼，要求儘快送醫，惟在蘇啟彬被送至郭儒耀家中拖延約
    1小時後，庚○○仍怕被人發現其等所為，要求林俊行指使
    郭儒耀駕駛其所有車號ＹＸ─6286號自小客車搭載林昆輝，
    並用棉被將蘇啟彬包裹，抬進上開自小客車後座內後，將蘇
    啟彬載至臺南市○○○街虎威訓練場附近（億載金城附近）
    雜草叢生人煙稀少之空地丟棄，郭儒耀及林昆輝2人見蘇啟
    彬受傷嚴重，急需送醫救治，將蘇啟彬棄置後，旋至安平路
    312號之公共電話打電話叫救護車，告知億載金城附近有人
    受傷，但於臺南市警察局勤務指揮中心值班人員許文亮詢問
    姓名時，因緊張將電話掛斷而未完成報案程序。幸於當日（
    12日)18 時39分另有路人葉健昌發現蘇啟彬受傷呻吟，趕緊
    報案送至郭綜合醫院轉奇美醫院急救。惟蘇啟彬因受有如附
    表所示之傷害，造成重度腦水腫及腦疝形成、軀體及四肢鈍
    力輕度至中度廣泛之損傷，延至90年5月13日凌晨3時40 分
    許，仍傷重不治死亡（林俊行、謝明男共同傷害致死部分，
    業經本院以91年度上訴字第1005號判決謝明男處有期徒刑六
    年，林俊行累犯處有期徒刑六年六月確定，嗣經臺灣臺南地
    方法院檢察署檢察官聲請再審，經本院以94年度聲再字第15
    號裁定駁回。林昆輝共同傷害致死部分亦經臺灣臺南地方法
    院以94年度重訴字第2號判處有期徒刑六年確定）。
三、丁○○偽證部分：丁○○明知庚○○為向蘇啟彬催討所積欠
    賭債六十萬元，於90年5月12日下午14時許，指揮其手下甲○○、林俊行、謝明男等，載蘇啟彬到臺南市○○○路○段
    425號「真放肆ＰＵＢ」店內，復指使謝明男、林俊行、林
    昆輝、甲○○等人，以棍、棒、椅子等物打斷蘇啟彬之手腳
    。延至下午4、5時，因蘇啟彬傷重又將其載至臺南市安平區
    ○○○○街396巷18號郭儒耀家中地下室內，嗣又以棉被將蘇
    啟彬包裹，棄置於臺南市○○○街虎威訓練場附近，全程均
    由庚○○在場控制。案發後，庚○○商請丁○○及己○○、
    丙○○等三人進行勾串 (己○○、丙○○部分因未命其朗讀
    結文或命書記官朗讀，並說明其意義之程序上欠缺，判決無
    罪)，丁○○為脫免庚○○之刑責，竟在臺灣臺南地方法院
    檢察署90年度偵字第5555號案件，於90年10月19日檢察官偵
    查訊問時，以證人之身分就蘇啟彬被殺案，有關庚○○於案
    發時在場與否之與案情有重要關係事項，於諭知作證之義務
    及偽證應負刑責並朗讀結文後具結為虛偽之陳述證稱：「庚○○於90年5月12日中午過後約下午1、2點，就和我離開真
    放肆ＰＵＢ，他們說要到丙○○家比老二 (指賭博)，也沒
    有聽到庚○○向蘇啟彬催討債務」等語，之不實證述，用以
    製造庚○○不在場之證明。
四、庚○○、丁○○、壬○○非法剝奪行動自由 (押乙○○)及
    脅迫方法使乙○○之父母親履行借錢之無義務之事部分：庚○○對於乙○○ (即林玉庭)於91年某日間，在酒酣之際，
    曾答應出借三百萬元予其使用，惟事後反悔，心生不滿，即
    親自帶領楊世銘、壬○○、丁○○等人，先後數次至乙○○
    家中脅迫其父戊○○及母親林黃麗玉稱：若抓到乙○○，要
    將其打死等語，欲以此方式，使乙○○之父母親履行上開借
    錢之無義務事宜，惟未得逞而未遂。繼於91年9月間某日晚
    上7 時許，乙○○在嘉義縣布袋鎮被抓，即以暴力強押上車
    ，非法剝奪乙○○之行動自由，旋即打電話給乙○○之父戊○○，戊○○在不得已之情況下，答應借予庚○○八十萬元
    ，乙○○才得以於同日晚上12時許被釋放回來。事後戊○○
    並依約交付發票人為煒昇實業有限公司91年9月25日期面
    額新台幣四十萬元。發票人為陳忠信91年10月5日期面額
    新台幣四十萬元之支票2紙予庚○○兌現，以脅迫方法使乙○○之父母親履行上開借錢之無義務之事。
五、庚○○私行拘禁 (拘禁辛○○)部分：辛○○自93年1月間起
    至同年4、5月某日止，在庚○○經營之臺南市○○○路○段
    380巷69 號8樓賭場中積欠賭債約百萬元，無力償還。庚○○遂指揮楊世銘、壬○○、丁○○、王國南等人，共同基於
    以脅迫使人行無義務之事及妨害自由之犯意聯絡。由楊世銘
    、壬○○、丁○○、王國南4人於93年5月至6月間，數次前
    往臺南縣歸仁鄉○○○街23號辛○○家中，脅迫其母親張楊
    美蓮稱：若不還錢，要讓辛○○好看、讓辛○○斷手斷腳等
    語，並拿水桶丟門，欲以此等脅迫手段，使辛○○之母親張
    楊美蓮替辛○○清償上開賭債之無義務事宜，惟未得逞而未
    遂。繼於92年5月8日，庚○○等人找到因無法償還債務，而
    逃離家園之辛○○，乃將之私行拘禁在臺南縣歸仁鄉○○村
    ○○○街288號旁楊世銘所有之一處鴿舍裡，且毆打成傷（
    傷害部分未據告訴）。致張楊美蓮在不得已情況下，答應替
    辛○○清償賭債而行無義務之事，辛○○才得以被釋放回來
    ，事後張楊美蓮即將位於臺南縣歸仁鄉○○○街23號房屋變
    賣後清償上開辛○○積欠之賭債，以脅迫方法使辛○○之父
    母親履行上開借錢之無義務之事。
六、案經臺灣臺南地方法院檢察署檢察官自動檢舉並指揮法務部
    調查局臺南市調查站、內政部警政署刑事警察局偵八隊、高
    雄市政府警察局、高雄縣警察局、臺南市警察局、臺南縣警
    察局、臺南憲兵隊等單位共同調查後偵查起訴。
    理  由
壹、有罪部分：
    甲、被告庚○○、甲○○傷害致死部分：
    一、程序部分：
        (一)按刑事訴訟法第260條第1款所謂之新事實新證據，
            祇須為不起訴處分以前未經發現至其後始行發現者
            ，且足認被告有犯罪嫌疑者為已足，並不以確能證
            明犯罪為必要，既經檢察官就其發現者據以提起公
            訴，法院即應予以受理，為實體上之裁判（最高法
            院44年台上字第467號判例參照）。次按不起訴處
            分已確定者，對於同一案件，固以不得再行起訴為
            原則，但上訴人既於另一傷害案內，自白前次事件
            係想把他殺掉，免得丟臉云云，此項自白，自可認
            為前經不起訴之殺人案件之新證據，以之再行起訴
            ，原為法之所許；又不起訴處分確定後，因傳訊證
            人發見新證據者，依刑事訴訟法第239條第1款（現
            行法第260條）規定，與同法第413條（現行第420
            條）第1項第6款，所謂確實之新證據，其情形不同
            。最高法院27年上字第734號及司法院26年院字第
            1641號解釋意旨可資參照。準此可知刑事訴訟法第
            260條第1款得再行起訴要件「發現新證據者」之新
            證據，並不以處分當時即已存在而發現在後者為必
            要，顯較同法420條第1項第6款再審要件「發現確
            實之新證據」之新證據涵義為廣。查本案被告庚○○雖曾因同一案件，經臺灣臺南地方法院檢察署檢
            察官不起訴處分確定在案，有臺灣臺南地方法院檢
            察署檢察官90年度偵字第5555號不起訴處分書可按
            （附於偵字第555號卷第244頁至第248頁）。惟查
            ，臺灣臺南地方法院檢察署檢察官於93年9月17日
            指揮警、調人員持臺灣臺南地方法院核發之搜索票
            ，執行被告庚○○、楊慶昭等人涉嫌賭博案件之搜
            索行動，扣得被告楊慶昭手寫載明「原三十四萬→
            松二萬、小南二萬、律師十萬、小南家三萬、小南
            家二萬」之帳單。經調閱通聯紀錄，並傳訊承辦前
            案之司法警察鍾振法、黃啟、劉嘉慶了解相關案情
            ，及同案被告兼證人林昆輝、甲○○、郭儒耀及林
            俊行等人到案調查後，發現被告庚○○於案發當時
            即90年5月12日下午確實有在「真放肆ＰＵＢ」店
            內及被告郭儒耀家中地下室等案發現場等情一致，
            故認被告庚○○與同案被告林俊行、謝明男、林昆
            輝、甲○○等人有共同正犯關係之犯罪嫌疑。則扣
            案之被告楊慶昭手寫帳單及證人林昆輝、甲○○、
            郭儒耀、林俊行等人之前揭證詞，均係被告庚○○
            前為檢察官不起訴處分後始行發現之證據，依首揭
            說明，自應認係新證據，故檢察官據以提起公訴，
            於法尚無不合。
        (二)按被告以外之人於偵查中向檢察官所為之陳述，除
            顯有不可信之情況者外，得為證據。又被告以外之
            人於審判外之陳述，雖不符前4條之規定，而經當
            事人於審判程序同意作為證據，法院審酌該言詞陳
            述或書面陳述作成時之情況，認為適當者，亦得為
            證據。刑事訟訴法第159條第2項、第159條之5第1
            項定有明文。被告庚○○及其辯護人對於證人葉健
            昌、吳明興、曾順良、許春鳳、劉福枝、陳靜美、
            吳奇準、郭儒耀、張仲禮、及共犯林俊行、林昆輝
            、甲○○等人於審判外之陳述，均表明不爭執（詳
            本院上訴卷三第102頁）。被告甲○○對證人林俊
            行、林昆輝於審判外所為陳述不爭執並同意全部卷
             證列入證據資料 (詳本院上訴卷二第27頁、卷三
            第73頁)，且上開證人於偵查中向檢察官所為之陳
            述，均經具結，並無違反法定程序，復無顯有不可
            信之情況，係在意思自由下所為，且於本院準備程
            序中，被告及其辯護人並未要求詰問證人，故自得
            為證據。
        (三)本案相關書證如現場照片30張、解剖相片28張、勘
            驗現場筆錄、相驗屍體證明書，係公務員職務上製
            作之文書，並無顯不可信之情形，自應認有證據能
            力。
    二、實體部分：
        (一)訊據上訴人即被告庚○○固坦承：伊綽號是「黑狗
            」，認識死者蘇啟彬，死者蘇啟彬有積欠伊五、六
            十萬元，但不是賭債。90年5月12日有找吳明興到
            「真放肆ＰＵＢ」去聊天，並順便談到要叫吳明興
            代替死者蘇啟彬還錢，但證人吳明興不願意，就藉
            故離開。嗣於當天11、12時許，謝明男有打電話給
            死者蘇啟彬，並把電話拿給伊聽，伊有和死者蘇啟
            彬聊天，並問死者蘇啟彬為何積欠謝明男錢，死者
            蘇啟彬說是故意的，伊就去上廁所，嗣伊和被告丁○○、己○○要離開「真放肆ＰＵＢ」時，有看到
            謝明男、林俊行和死者蘇啟彬3人進來，當時店內
            沒有其他人。之後伊去被告丙○○家中玩牌、睡覺
            到凌晨，再回到「真放肆ＰＵＢ」後，謝明男有告
            訴伊事情經過。後來謝明男又打電話給伊，請教伊
            那個律師比較行，伊等約在金多寶遊戲場見面，當
            時現場有謝明男、林俊行、甲○○、林昆輝和伊等
            情不諱。惟矢口否認有傷害致死之行為，辯稱：當
            天下午2至3時許，伊沒有叫死者蘇啟彬到「真放肆
            ＰＵＢ」店內，是謝明男聯絡的，與伊無關，伊也
            沒有指揮謝明男和林俊行去載死者蘇啟彬，後來伊
            不知道死者蘇啟彬在「真放肆ＰＵＢ」發生何事，
            也沒有去郭儒耀家中地下室等語。而訊據被告甲○○固坦承：伊綽號是阿賢、龜仔，且有於90年5月
            12日下午，在「真放肆ＰＵＢ」店內有用腳踹死者
            蘇啟彬，後來並依庚○○之指示前往通知案外人劉
            福枝說死者蘇啟彬要送去富強醫院。之後應林俊行
            之要求，再到郭儒耀家中，有看到林俊行、林昆輝
            、謝明男、郭儒耀等人，並聽林昆輝說蘇啟彬被丟
            在附近，且有打電話叫救護車。嗣後蘇啟彬傷重不
            治死亡等情，惟辯稱：伊只有用腳踹死者蘇啟彬而
            已，沒有持棍棒、椅子等物毆打死者蘇啟彬，並無
            傷害致死之故意等語。
        (二)惟查：庚○○確因氣憤蘇啟彬積欠賭債六十萬元經
            催討多次而未償還，乃於90年5月12日14時至15許
            ，以0000000000號行動電話打電話請蘇啟彬，並指
            揮其手下甲○○、林俊行、謝明男3人將其帶到「
            真放肆ＰＵＢ」店內，庚○○即藉故以三字經責罵
            蘇啟彬無法依其所開出條件償還賭債，再指使手下
            謝明男、林俊行、林昆輝、甲○○等人，以棍、棒
            、椅子等物打斷蘇啟彬之手腳，並命其打電話找人
            借款償還，於每找一次找人借款無著時，即指揮手
            下繼續毆打，致其頭部受強力毆擊之鈍力傷，致重
            度腦水腫及顯著貧血，以及大腦海馬溝迴和小腦扁
            桃體有輕度腦疝，且四肢骨折，身體各處傷口流血
            ，同時於當日17時許，復將蘇啟彬載至臺南市安平
            區○○○○街396巷18號郭儒耀家中地下室內，嗣又
            囑林俊行、林昆輝、郭儒耀駕車用棉被將蘇啟彬包
            裹，棄置於臺南市○○○街虎威訓練場附近，於當
            日18時39分經葉健昌發現報案，因傷重延至90年5
            月13日凌晨3時40分許不治死亡之事實，被告甲○○坦承參與並曾以腳踹死者蘇啟彬，核與下列證人
            之證述情節相符 (詳如後述)，而被告庚○○雖否
            認在場並參與，但有下列證據可供證明：
            證人陳靜美證稱：「我本人使用行動電話000000
              0000號，蘇啟彬使用的行動電話0000000000號，
              是我以我弟弟陳封進名義申請拿給蘇啟彬使用，
              庚○○使用0000000000，我打過這些電話」、「
              90年5月12日約中午12時，當時我與蘇啟彬在臺
              南市○○路哥爸妻夫旅社休息，蘇啟彬接到庚○○來電，因為電話一拿起來就說『黑狗仔』，而
              黑狗是庚○○的綽號。隨後向我表示他要去跟『
              黑狗』見面，我問他要怎麼去，他表示『黑狗』
              要派人來路口超商接他。蘇啟彬隨後即外出，直
              到大約下午3時許，蘇啟彬的小弟『阿文』打電
              話給我，表示要拿蘇啟彬的隨身皮包，我告訴他
              到哥爸妻夫旅社拿，『阿文』到哥爸妻夫旅社後
              ，我問要拿蘇啟彬的隨身皮包做什麼，『阿文』
              回答要拿蘇啟彬的證件，但是我找遍了房間，都
              沒看到蘇啟彬的隨身皮包，因此告訴『阿文』蘇
              啟彬自己拿皮包走了，我就一直打蘇啟彬的行動
              電話，但是一直都通話中，後來又關機。到了下
              午6時許，我接到警方電話，表示蘇啟彬人在郭
              綜合醫院，我趕到郭綜合醫院時，發現蘇啟彬人
              已昏迷不醒，當場即有警方人員向我詢問有關蘇
              啟彬的事情，我大約在7時左右，打電話回卡樂
              餐廳通知『阿文』蘇啟彬出事了。後來大約晚上
              10點，我見郭綜合醫院處理情形不佳，主動提出
              轉院至奇美醫院，大約隔日3時許，蘇啟彬即遭
              宣告不治死亡」、「蘇啟彬接黑狗的電話後至出
              門期間只有提到黑狗」、「蘇啟彬曾告訴我，他
              曾欠下庚○○約新台幣六十萬元左右之賭債」、
              「黑狗有向蘇啟彬催討過賭債，我有聽蘇啟彬講
              過」、「我沒有無聽過蘇啟彬有欠林俊行或謝明
              男賭債」（詳偵字第7811號卷三第17頁至第19
              ）。
            證人吳明興證稱：「90年5月12日當天早上，是
              庚○○親自打電話約我到『真放肆ＰＵＢ』解決
              蘇啟彬的債務，而在當天下午，蘇啟彬打電話向
              我求救時，庚○○又以蘇啟彬的行動電話與我通
              話，最後又有一名自稱是庚○○小弟的男子，到
              良力輪胎行傳話…」、「90年5月12日，我自『
              真放肆ＰＵＢ』回家後，即繼續睡午覺，大約下
              午2點多，蘇啟彬打電話給我說，趕快來救我，
              他現在人在『真放肆ＰＵＢ』，快被庚○○等人
              打死了，要求我趕快過去救他。庚○○則將蘇啟
              彬的電話搶過來，告訴我，因為早上我在『真放
              肆ＰＵＢ』即有不快的感覺，我認為事態嚴重，
              趕快起身到蘇啟彬大哥劉福枝經營的良力輪胎行
              （臺南市○區○○路）與劉福枝商討如何救蘇啟
              彬，在我向劉福枝求救之路上及到達良力輪胎行
              後，蘇啟彬又連續打了5、6通電話給我，當時曾
              順良（當時任臺南市議會副議長）亦在場共同商
              討…曾順良乃指派服務處人員『陳姐』到富強醫
              院查看庚○○所說是否屬實，但『陳姐』回報，
              蘇啟彬並沒有在富強醫院…我等人則再打蘇啟彬
              的電話查證，但蘇啟彬電話都打不通，後來我就
              離開良力輪胎行，約到隔天凌晨2時左右，曾順
              良託人打電話告訴我，蘇啟彬在奇美醫院，我乃
              趕過去，過不久醫院則宣佈蘇啟彬已經傷重不治
              死亡」（詳偵字第9811號卷二第57頁至第59頁)
              。
            證人劉福枝證稱：「我記得當日下午我在家中睡
              午覺，公司打電話通知我回去輪胎行，說有要事
              處理，我約在下午4、5點到輪胎行，我到輪胎行
              時，發現吳明興在現場，吳明興向我表示，蘇啟
              彬與綽號黑狗的庚○○有債務糾紛而被押出去，
              …過不久，即有不知名男子來公司，表示蘇啟彬
              已送到富強醫院，當時我記得曾順良亦在場，他
              指派服務處人員『陳姐』到富強醫院探親，但是
              『陳姐』回報並沒有找到人，我隨後亦趕到富強
              醫院，仍是未找到，因此回到公司等候，到了晚
              上，有人通知我表示蘇啟彬的女友說蘇啟彬被送
              到奇美醫院我才趕到奇美醫院探視」。、「90年
              5 月12日下午，我接獲公司電話，回到輪胎行營
              救蘇啟彬後不久，公司人員即通知有人指名要找
              我，我與曾順良及吳明興等3人出外查看」（詳
              偵字第9811號卷二第85頁）。
            證人曾順良證稱：「90年5月12日下午，蘇啟彬
              遭人綁票，打電話向吳明興求救，吳明興立即趕
              到臺南市○○路上址要向蘇啟彬大哥劉福枝求救
              ，劉福枝即為前述大勝輪胎行負責人，當時劉福
              枝不在，正巧我在公司2樓，吳明興即告訴我蘇
              啟彬因積欠庚○○六十萬元未還，遭庚○○綁票
              被打得半死以電話向吳明興求救，電話中有呻吟
              的聲音，我乃要吳明興打電話聯絡劉福枝速回公
              司處理，劉福枝接獲消息後，即刻趕回輪胎行，
              隨即積極與庚○○聯絡，協商解救蘇啟彬事宜，
              惟庚○○拒不透露蘇啟彬行蹤，再經電話交涉後
              ，對方才謊稱蘇啟彬當時人在富強醫院，我在現
              場即指派服務處人員『陳姐』趕到富強醫院確認
              蘇啟彬行蹤，『陳姐』探視後回報蘇啟彬不在富
              強醫院，嗣後，庚○○集團即不再接劉福枝、吳
              明興電話」（詳偵字第9811號卷二第69頁頁）。
            證人許春鳳（即陳姐）證稱：「吳明興來服務處
              找劉福枝，找不到就到2樓找人曾順良，說蘇啟
              彬被押，希望有人幫忙，是誰押走他，我沒有聽
              清楚，隔一會兒吳明興又說他被送去富強醫院，
              因離服務處不遠，曾順良叫我過去看看，我過去
              找不到人，我回到服務處聽說他被送到奇美醫院
              」 (詳偵字第9811號卷二第第73頁、第74頁)。
            證人吳奇準證稱：「90年5月12日16點25五分，
              蘇啟彬被殺當天他以0000000000打我住家電話00
              00000通話時間129秒是談他要跟我借五十萬，他
              一直拜託要我一定要借他五十萬，我跟他說我問
              問看我再打給你，我過不久打給他說借不到，但
              他還是一直拜託，可是我當時沒錢所以沒有借他
              」（詳偵字第8911號卷三第184頁）。
            證人林俊行證稱：「90年5月12日我與庚○○、
              林昆輝及謝明男等人在店內處理賭債的問題，然
              後庚○○就叫甲○○來真放肆ＰＵＢ裡面，…之
              後吳明興來到店裡面與庚○○談事情約半小時左
              右就離開了，接著下午謝明男就找我及甲○○一
              起去林森路與崇明路口（哥爸妻夫飯店旁）載蘇
              啟彬到真放肆店裡面要談賭帳的事情，…我們回
              去時丁○○及己○○及兩三位朋友正要離開，當
              時店裡面只剩下我、謝明男、甲○○、林昆輝、
              蘇啟彬及庚○○在場，…他們2人（即庚○○與
              蘇啟彬）起了口角，蘇啟彬講話不太好聽，我聽
              了不爽，到後門拿了一支鋤頭柄進來，而謝明男
              到店內吧台拿了一支鋁棒，我就將蘇啟彬拖到舞
              場中間拿鋤頭柄打蘇啟彬的雙腳膝蓋，蘇啟彬倒
              地後謝明男持鋁棒不斷毆打他的雙手部位，我也
              繼續毆打他的雙腳，而甲○○、林昆輝2人分別
              拿店內的椅子毆打蘇啟彬，我們4人圍毆蘇啟彬
              有1、20分鐘，打完之後蘇啟彬意識還很清楚，
              但倒臥在舞場中間，…我下樓時看到蘇啟彬全身
              受傷呈現黑色躺在地上而且還有流血，現場還有
              庚○○、謝明男、甲○○、林昆輝… 」、「因
              為庚○○聽蘇啟彬講話不爽，我們看老大不爽我
              們出面打他，庚○○在旁看沒有講話…」、「我
              們不用庚○○指示毆打蘇啟彬，我們也知道他的
              意思，庚○○是沒有阻止我們打蘇啟彬」、「案
              發後於同年5月13日我與謝明男在一起，庚○○
              打電話給謝明男，叫我們到臺南縣永康市○○路
              金多寶電子遊藝場。然後謝明男通知甲○○到臺
              南縣永康市○○路金多寶電子遊藝場…庚○○從
              金多寶電子遊藝場內走出來，叫甲○○到店內，
              過沒多久庚○○走出來坐到車上，叫說要甲○○
              及謝明男出面頂罪，但問說怎麼沒有看到甲○○
              ，我回答沒有看到，庚○○就罵三字經，我就說
              不然我和謝明男出面頂罪好了。然後庚○○就開
              自己的車子走了，我便載謝明男回我家看我父親
              ，途中謝明男有與庚○○聯絡出面頂罪事宜，庚○○有把律師的電話給謝明男要他跟律師聯絡，
              之後謝明男與律師李金澤約同日17時30分至18時
              在臺南縣永康市○○路與大灣路口見面，再由李
              金澤律師帶我們到第四分局投案，當時庚○○都
              沒有出面」、「90年5月12日當天下午4、5點左
              右，甲○○找我至郭儒耀家中借車。甲○○開一
              台黑色喜美自小客車，載我至郭儒耀家中（台南
              市○○○○街396巷18號），由我向郭儒耀拿車鑰
              匙，將三菱墨綠色自小客車（ＹＸ－6287）由我
              開回真放肆ＰＵＢ，但甲○○沒有和我一起回到
              真放肆ＰＵＢ，他是過了一陣子才回來，等甲○○回來真放肆ＰＵＢ，我和謝明男將蘇啟彬架到
              向郭儒耀借的車上，甲○○和林昆輝開一部車，
              庚○○自己開一部車，我們3部車開到郭儒耀家
              ，印象中好像甲○○、林昆輝和謝明男將蘇啟彬
              架到地下室，我去停車。現場有我、郭儒耀、謝
              明男、林昆輝、蘇啟彬、庚○○及甲○○等七人
              ，我們在該處停留有一段時間，郭儒耀拿了一條
              被單到地下室，由郭儒耀及林昆輝將蘇啟彬包起
              來，他們倆人將蘇啟彬抬到郭儒耀車上，載到外
              面丟棄，我和謝明男就坐計程車回到真放肆ＰＵ
              Ｂ整理現場，甲○○、庚○○他們就各自開車離
              開」、「蘇啟彬被帶到郭儒耀家地下室時，傷勢
              傷勢很嚴重，但是我叫他的時候，他還會小聲的
              呻吟」、「90年5月12日我們在真放肆ＰＵＢ毆
              打蘇啟彬時，現場是庚○○在控制」、「到林森
              路哥爸妻夫的十字路口前去載蘇啟彬，是我跟謝
              明男、甲○○三人去載的，甲○○開車」 (詳偵
              字第9811號卷四第84頁、第90頁至92頁、第170
              頁至第173頁、原審卷三第92頁、第100頁)。
            證人林昆輝證稱；「我在真放肆ＰＵＢ目擊蘇啟
              彬被打時，現場有庚○○、林俊行、謝明男、甲○○、丁○○我不確定是否在場」、「當時庚○○在指揮他們說要把蘇啟彬的手腳打斷」、「全
              場是庚○○在控制」、「蘇啟彬快死掉時，現場
              的人沒有變動，還是原來的那些人」、「當日蘇
              啟彬到達真放肆ＰＵＢ後，和庚○○談事情，兩
              人談的很不愉快，庚○○就叫林俊行和謝明男要
              打斷蘇啟彬的手腳，林俊行與謝明男就開始毆打
              蘇啟彬，停下來以後，庚○○就叫蘇啟彬找人來
              保他，但蘇啟彬找不到人來保他，庚○○就很生
              氣，林俊行與謝明男又開始毆打他，打完後林俊
              行拿鋤頭柄給我，謝明男拿球棒給甲○○，由我
              和甲○○輪流毆打蘇啟彬」、「我們共有我、甲○○、林俊行與謝明男4人毆打蘇啟彬。是庚○○下令的」、「蘇啟彬遭我們毆打期間，他完全
              沒有拿電話的機會，都是庚○○和林俊行打通後
              再讓他接聽，若對方不來保蘇啟彬，就繼續毆打
              蘇啟彬」、「我、謝明男、甲○○、林俊行及蘇
              啟彬我們在臺南市○○○○街396巷18號地下室等
              ，而庚○○與郭儒耀那時也在屋內」、「我們在
              地下室等了約一個小時，庚○○到地下室去，過
              沒多久郭儒耀接著也跟著出現，不知道是何人說
              蘇啟彬快不行了，林俊行便叫我與郭儒耀將蘇啟
              彬載至五期重劃區，再打電話報警。郭儒耀就將
              蘇啟彬載至億載金城附近空地，由我們兩人抬下
              車丟棄」、「當時庚○○叫我做什麼，我就做什
              麼」（詳偵字第9811號卷四第61頁、第62頁、14
              3頁至第148頁) 。
            證人甲○○證稱：「蘇啟彬到庚○○另一個賭場
              賭博，欠庚○○一筆六十萬元的賭債」、「庚○○是我的老闆，我離開臺南之前3年多都是跟著
              他，我都是稱呼他為狗哥，他的綽號叫黑狗」、
              「0000000000號電話當天我們4人在一起是共同
              使用，當天我們4人的行動同一，所以共用這支
              電話，他們出去就叫我拿這支電話，所以該電話
              的通聯紀錄及基地台位置及當天的行進路線完全
              一致」、「應該是在90年5月12日14時22分左右
              庚○○用這支電話打給蘇啟彬，要他來真放肆Ｐ
              ＵＢ談論賭債問題，我就開庚○○的車…至蘇啟
              彬林森路上哥爸妻夫賓館的住處去載他回到真放
              肆ＰＵＢ談論賭債問題」、「我和林俊行帶蘇啟
              彬到真放肆ＰＵＢ現場有庚○○、林俊行、謝明
              男、林昆輝還有我及蘇啟彬共六人」、「在真放
              肆ＰＵＢ現場，庚○○與蘇啟彬兩人在談論賭場
              債務問題，蘇啟彬沒有辦法馬上還給庚○○賭債
              ，庚○○起身將蘇啟彬踹倒在地，林俊行（持鋤
              頭柄）、謝明男（持鋁棒）及林昆輝（持店內鐵
              製的高腳椅）3人見庚○○毆打蘇啟彬，也上前
              不斷的毆打手腳部位，直到蘇啟彬跪地後，才暫
              時停止。然後庚○○就用手機叫蘇啟彬打給東門
              吳明興，叫吳明興幫蘇啟彬處理債務，吳明興不
              願意幫蘇啟彬處理，…而每打完一次，庚○○就
              讓蘇啟彬打電話求救，求救無效就繼續再毆打蘇
              啟彬…」、「蘇啟彬向吳明興求救比較多，其中
              有一通好像是打給吳奇準要向他借五十萬，但也
              沒有借到」、「劉福枝是我去通知說蘇啟彬已經
              送富強醫院」、「之後林俊行就打電話給我，要
              我到郭儒耀家中，我到的時候現場有林俊行、林
              昆輝、謝明男、郭儒耀及我，林昆輝告訴我說蘇
              啟彬被林昆輝及郭儒耀丟在附近，而且他說他有
              叫救護車，而林俊行說庚○○要我們4個人到學
              甲的電動玩具店，當時我們4個人是坐計程車去
              的，我們就在店裡休息，直到5月13日早上庚○○又撥打0000000000要我們四個人到永大路金多
              寶電子遊藝場」、「蘇啟彬在真放肆ＰＵＢ被人
              凌虐毆打時，現場是庚○○在控制的，林俊行、
              謝明男、林昆輝及我都是聽庚○○的」、「當天
              是謝明男、林俊行及我載蘇啟彬過去真放肆ＰＵ
              Ｂ的」（詳偵字第12917號卷第52頁至第56頁、
              原審卷五第186頁），嗣於本院上訴審理中交互
              詰時雖翻異前供，供稱：我與林俊行、林昆輝等
              人在地下室沒有毆打蘇啟彬、也不知道庚○○有
              無在場云云，與前述情節不符，殊不足取，此部
              分自應以其前之證述為可採。
            證人郭儒耀證稱；「90年5月12日下午4、5點左
              右，我太太打電話跟我說家裡發生很大的事，要
              我趕快回家，我馬上趕回家中，我回到家後看見
              林俊行…在客廳，我聽到地下室傳來有人哀嚎的
              聲音，我就走到地下室看到蘇啟彬全身是血躺在
              地上哀嚎，當時地下室現場有庚○○、謝明男、
              甲○○及兩名我不認識的男子，後我就回到客廳
              跟林俊行說：彬哥這個要送醫院不要再將人放在
              地下室，林俊行沒有說話，就走到地下室與庚○○他們討論，過了一下子地下室即來叫我拿毛毯
              下去地下室，我就到我的自小客車ＹＸ－6287號
              車上拿了一條毛毯到地下室，我們所有在場的人
              ，就七手八腳的將蘇啟彬用毛毯抬到我的車上，
              再由我開車載很像林昆輝的男子將蘇啟彬丟在億
              載金城附近」、「當時蘇啟彬上半身是赤裸，下
              半身穿長褲，全身是傷而且流了很多血，我扶他
              起來感覺他的腳是斷掉的，他的瞳孔有放大的現
              象，我一直叫他的名字怕他死掉，當時他一直喊
              痛，他叫我趕快幫他送醫院」、「當時現場所看
              到的應該是庚○○在控制，都是林俊行叫我要怎
              麼做」、「我到地下室時，看到庚○○坐在沙發
              上很大聲的在叫罵蘇啟彬，而其他的在場人都在
              旁邊沒有人敢說話，蘇啟彬則是躺在地上哀嚎呻
              吟」、「我有看到傷者，那時候是我開車，他叫
              蘇啟彬，他叫我趕快送醫院，他撐不下去了」、
              「90年5月12日案發當時庚○○有在我家」（詳
              偵字第9811號卷五第57頁至第59頁、原審卷三第
              280頁至第289頁)。
        (三)依據上開證人陳靜美、吳明興、林俊行、林昆輝、
            甲○○及郭儒耀等人之證述，足以證明被告庚○○
            於90年5月12日下午2時至6時間，確有找蘇啟彬去
            「真放肆ＰＵＢ」，蘇啟彬被毆打時，庚○○確有
            在場並指揮控制全局，甚為明確。雖本院上訴審審
            理時謝明男改證稱：「我傷害蘇啟彬致死的案件的
            確定判決是正確的」、「那件案件是我與林俊行下
            手的，至於當時其他的人有無動手，我並不知道」
            、「當時庚○○沒有在場叫我們打人，我當時沒有
            看到他」（詳本院上訴卷五第38頁）。惟此與前揭
            人所證不同，且其既係下手之人，當時在場之人及
            尚有何人下手應知之甚詳，竟空口謂不知，顯係有
            迴護被告庚○○、甲○○之情，是其證詞核與實情
            不符，自無可採。且參以0000000000號行動電話於
            90年5月12日中午12時至下午6時間之基地台位置大
            多在臺南市○區○○○街70號6樓頂及臺南市安平區
            ，足資證明使用該支行動電話之同案被告庚○○於
            該段時間係在真放肆ＰＵＢ及臺南市安平區內無訛
            。故於90年5月12日下午2時至6時間，死者蘇啟彬
            係在真放肆ＰＵＢ多次被林俊行、謝明男、林昆輝
            及甲○○以棍、棒等堅硬之物毆打，並被帶至郭儒
            耀家中地下室延誤就醫而不治死亡乙事，確實是由
            被告庚○○在場控制指揮，足以認定。被告庚○○
            辯稱：伊於案發當時不在場云云，自難採信。
        (四)被告甲○○已坦承毆打蘇啟彬時在場，並曾以腳踹
            死者蘇啟彬，而共同被告林俊行、林昆輝亦一致供
            稱：毆打蘇啟彬時在場之人有林俊行、謝明男、林
            昆輝、庚○○及甲○○等人，甲○○有持椅子及棒
            球棒等毆打蘇啟彬等情，已如前述，故被告甲○○
            於本案傷害致死罪部分，有犯意之聯絡，行為之分
            擔，均為共同正犯，亦可認定。
        (五)此外，復有指認照片資料（陳靜美：詳偵字第9811
            號卷三第9頁至第15頁、第69頁至第81頁；吳明興
            ：詳同上卷第162頁至第167頁；林俊行：詳偵字第
            9811號卷二第9頁至第15頁、卷四第162頁至169頁
            ；林昆輝：詳偵字第9811號卷一第96頁至112頁、
            卷四第46頁至第59頁、第132頁至第142頁；呂政翰
            ：詳偵字第12917號卷第四第1頁至第50頁；郭儒耀
            ：詳偵字第9811號卷二第138頁至第144頁）及0000
            000000號、00000000000號、0000000000號通聯紀
            錄（附於偵字第12917號卷第30頁至第40頁）、現
            場照片（附於原審90年度訴字第317號警卷第36頁
            至40頁、偵字第12917號卷第225頁至第229頁、第
            92頁、偵字第9811號卷二第19頁、第20頁）、證人
            葉健昌繪製傷者現場圖（附於偵字9811號卷一第18
            3頁）、臺南市救災救護指揮中心90年5月12日下午
            火警、救護報案紀錄（附於同上卷第184頁至第191
            頁）、臺南市消防局報案紀錄（附於原審90年度訴
            字第317號卷第33頁至第38頁）、解剖相片28張、
            勘驗現場筆錄（附於前案偵字第5555號卷第55頁至
            61頁、第219頁至第220頁）、相驗屍體證明書（附
            於原審90年度訴字第317號相驗卷第7頁）暨行兇用
            之鋁棒、木棒各1支、包裏蘇啟彬之棉被1件、被害
            人蘇啟彬受傷時穿著之長褲及內褲各1件（其中除
            鋁球棒及木棒已銷燬完竣外，其餘之物均已返還）
            扣案可資佐證。則被告庚○○於90年5月12日14時
            至15許，因死者蘇啟彬積欠賭債六十萬元無力償還
            ，在真放肆ＰＵＢ內指使林俊行、謝明男、林昆輝
            及甲○○等人，多次以棍、棒等物毆打蘇啟彬。嗣
            於蘇啟彬傷勢嚴重，急需送醫救治時，更為避免犯
            行遭人發覺，一方面先指派證人甲○○前往臺南市
            ○區○○路劉福枝所經營之良力輪胎行找曾順良、
            劉福枝、吳明興等三人，謊稱已經將蘇啟彬送往臺
            南市富強醫院就診，同時於當日17時許，與林俊行
            、謝明男、林昆輝，共同將蘇啟彬載至臺南市安平
            區○○○○街396巷17號郭儒耀家中地下室後約1小時
            ，將蘇啟彬載至雜草叢生人煙稀少之空地丟棄等情
            ，應可認定。
        (六)證人吳明興、郭儒耀、林昆輝、林俊行業均證述：
            死者蘇啟彬被打得傷勢嚴重，曾說被打得半死、伊
            已經不行了，要趕快送醫等情明確，詳如上述。而
            指揮控制大局的被告庚○○不僅未指示林俊行、林
            昆輝、郭儒耀等人儘速將蘇啟彬送醫救治，卻指示
            甲○○至證人劉福枝經營之輪胎行謊稱已將蘇啟彬
            送醫救治，拖延時間後，再將蘇啟彬載至郭儒耀家
            中，以密商如何避免被人查獲涉犯此案之方法，最
            後更決意把蘇啟彬丟棄在荒地，以免上開不法行為
            被查緝。而經觀諸死者蘇啟彬被丟棄之現場照片及
            證人張仲禮於偵查中證稱：光州路加油站建造施
            工時間約於89年4月開始建造至90年8月16日完成，
            每日上午8時30分至下午17時30分時止，建造施工
            時於夜間沒有派有中油人員留守，施工期間週遭附
            近工地用圍牆封起來，圍牆外的空地沒有人管理，
            雜草叢生約有半人高，很少有人出入，週遭也沒有
            住戶 (詳偵字第9811號卷五第119頁、120頁）。
            證人葉健昌於偵查中結證證稱：光州6街警犬訓練
            場旁加油站圍牆空地出入的人不多，人放在草地上
            路過的人會看到。但當時出入的人不多，1、2小時
            內並不一定有人發現（詳偵字第9811號卷一第194
            頁，顯見當時該地人煙稀少，甚為荒涼。庚○○竟
            然指示林昆輝、郭儒耀將傷重之蘇啟彬丟棄在荒地
            ，在客觀上其應能預見如蘇啟彬未被人發現，即時
            送醫，有造成死亡之結果當可認定。
        (七)本案被害人蘇啟彬之死亡原因，經臺灣臺南地方法
            院檢察署檢察官囑託法務部法醫研究所解剖鑑定結
            果，被害人蘇啟彬受有如附表所示之傷害，死亡原
            因為：重度腦水腫及腦疝形成。軀體及四肢鈍
            力損傷，廣泛，輕度至中度等語，有法務部法醫研
            究所（90）法醫所鑑字第0621號鑑定書可參（附於
            相驗卷第46頁至第66頁），而以鋁棒、木棒擊打身
            體各部位，均足以造成被害人蘇啟彬如附表所示之
            瘀血、挫傷、挫裂傷、平行條痕、瘀腫、皮下出血
            等傷害，為一般人所知悉，足見被害人蘇啟彬確因
            被告林昆輝、呂政翰及同案被告林俊行、謝明男之
            傷害行為，而受有如附表壹所載之前揭傷害無訛。
            是被告庚○○於案發當時，既是控制全場，並指使
            同案被告林俊行、謝明男、林昆輝及甲○○等人分
            持鋁棒、木棒擊打被害人蘇啟彬，對被害人蘇啟彬
            受多處嚴重傷害，且會傷重而不治死亡，依社會一
            般觀念，自有預見之可能，則被告等之傷害行為與
            被害人蘇啟彬之死亡結果間，具有相當因果關係，
            應可認定。
        (八)被告庚○○於原審雖辯稱：0000000000號行動電話
            並非由伊所使用云云。惟查，證人陳靜美證稱：蘇
            啟彬使用0000000000號行動電話，庚○○使用0000
            000000號行動電話，伊打過這電話（詳偵字第9811
            號卷第三宗第17頁）。甲○○亦證稱：0000000000
            號行動電話是被告庚○○的電話（詳偵字第12917
            號卷第53頁），核與同案被告丁○○之記事簿內記
            載黑狗之電話號碼為0000000000號等情相符（詳偵
            字第9811號卷五第25頁），有扣案之記事簿可佐。
            足見0000000000號行動電話當時確實是被告庚○○
            所使用者無訛。被告庚○○前揭所辯，尚難採信。
        (九)證人林俊行、林昆輝雖於原審審理時翻異前供，分
            別改口證稱：伊等於警、偵訊筆錄就被告庚○○、
            甲○○部分所述所供不實，事實上90年5月12日在
            「真放肆ＰＵＢ」毆打死者蘇啟彬時，現場只有林
            俊行、林昆輝、謝明男及甲○○在場，被告庚○○
            並不在現場，庚○○也沒有去郭儒耀家中地下室。
            甲○○雖在現場，但未下手毆打死者蘇啟彬云云，
            惟查：被害人蘇啟彬於90年5月12日下午被甲○○
            、林俊行、林昆輝等押至「真放肆ＰＵＢ」後，再
            移往臺南市安平區○○○○街396巷18號郭儒耀家中
            地下室內期間，被告庚○○始終在場，並控制全場
            指揮要把蘇啟彬的手腳打斷，另甲○○己自承 以腳
            踹蘇啟彬，被告林俊行、林昆輝亦一致供稱：甲○○有持椅子及棒球棒等毆打蘇啟彬，併輪流毆打蘇
            啟彬達1、20分鐘之久等情，均如前述，事後空言
            翻供，且核與前述情節相左，顯係迴護之詞，殊不
            足取。
        (十)綜上所述，被告庚○○所辯稱伊不在現場、甲○○
            辯稱，伊並無傷害致死之故意云云，均屬卸責之詞
            ，不足採信，所犯傷害蘇啟彬致死之犯行，應可認
            定。
    乙、丁○○偽證部分：
    一、程序方面：按被告以外之人於審判外之陳述，雖不符前
        4條之規定，而經當事人於審判程序同意作為證據，法
        院審酌該言詞陳述或書面陳述作成時之情況，認為適當
        者，亦得為證據。刑事訟訴法第159條之5第1項定有明
        文。本件證人丙○○、林陳美玉（丙○○之母）於審判
        外所為陳述及其他相關書證如點名單、偵訊筆錄、通聯
        紀錄等，業據被告丁○○同意全部卷證列入證據資料（
        詳本院上訴卷二第第77頁）。且本院審酌上開陳述之作
        成，並無違反法定程序，復無意思不自由情形，應認為
        適當，而相關書證或為業務上作成或屬機械文書，故均
        有證據能力。
    二、實體部分：
        (一)訊據上訴人即被告丁○○固供承有於前蘇啟彬被殺
            案偵訊中結證稱：庚○○於90年5月12日中午過後
            約下午1、2點，就和伊等離開真放肆ＰＵＢ，至丙○○家打牌等語不諱，惟矢口否認有偽證之犯行，
            辯稱：伊是據實陳述，並無偽證等語。其原審之選
            任辯護人以：被告丁○○於90年10月19日作證時，
            仍是同案被告庚○○之員工，依修正前刑事訴訟法
            第168條第1項第5款規定，應不得令被告丁○○具
            結，故被告丁○○該次作證行為，不該當於刑法第
            168條偽證罪之構成要件等語。
        (二)惟查：被告丁○○在前蘇啟彬被殺案偵查中，於90
            年10月19日檢察官偵查訊問時，以證人之身分就蘇
            啟彬被殺案，有關庚○○是否在場之與案情有重要
            關係事項，經諭知作證之義務及偽證應負刑責並朗
            讀結文後具結為證稱：「90年5月12日大概中午的
            時候，有去真放肆ＰＵＢ，一共有5人去」、「是
            經過真放肆ＰＵＢ過時發現鐵門未拉下，還發現老
            闆的車還在，我們就進去，看到老闆庚○○」、「
            有看到林俊行，謝明男，在那裡待過中午才離開」
            、「我們要走的時候，剛好林俊行及謝明男與蘇啟
            彬進來」、「離開的時候是我和阿富 (指己○○)
            庚○○一起離去，他們說要到丙○○家比老二 (
            指賭博)，因我想睡覺不想去，阿富載我去店後面
            的米堤舞廳坐計程車」，並有結文附卷可查 (詳臺
            灣臺南地方法院檢察署檢察官90年度偵字第5555號
            卷第204頁至第206頁、第213頁)，是被告丁○○於
            蘇啟彬被殺案偵查中確實經諭知作證之義務及偽證
            應負刑責並朗讀結文後具結為上開之證，合先敘明
            。
        (三)次查，庚○○於90年5月12日下午2時許起至同日6
            時許止，係在真放肆ＰＵＢ及郭儒耀住處，指揮林
            俊行、謝明男、林昆輝及甲○○等人毆打蘇啟彬後
            ，將之棄置於荒地而延誤就醫死亡等情，已如前述
            。而證人林陳美玉於原審審理時亦證稱：同案被告
            庚○○三不五時會去臺南市○○○○街122號我家找
            我兒子即丙○○。忘記90年5月12日庚○○有無去
            我家，但我只看過庚○○是一個人去我家，而且有
            一次是傍晚六、七時許（天色暗暗的）按電鈴要找
            丙○○等語明確（詳原審卷三第376頁至379頁），
            顯見庚○○根本不曾與他人如被告己○○等，前往
            被告丙○○家拜訪，而證人林陳美玉所證者僅曾見
            過庚○○一人於傍晚時分去過該處，另丙○○於警
            訊中更供承：庚○○係於90年5月12日晚上8、9點
            和己○○到我臺南市○○○○街122號住處找我，
            我們在四樓房間內玩大老二、喝酒、看電視。後來
            伊外出後，於90年5月13日中午回來時，庚○○已
            經離開等情明確（詳偵字第9811號卷二第127頁、
            卷四第15頁）。則庚○○並非在90年5月12日中午
            時分到丙○○住處玩大老二，直到翌日才離開至明
            。
        (四)再行動電話0000000000號於90年5月12日中午12時
            至下午5時間之基地台位置大多在臺南市○區○○○街70號6樓頂，此有通聯紀錄附卷可稽。足資證明
            如前所述使用該支行動電話之同案被告庚○○，於
            該段時間係在真放肆ＰＵＢ（臺南市○區○○○街
            70號6樓頂之基地台位置，是在真放肆ＰＵＢ附近
            ）。則被告丁○○於前案偵訊中證述，其中午與庚○○一起離去，顯屬虛構，於具結後為虛偽證述至
            明，是其所辯：均係據實陳述，並無偽證云云，核
            與前述情節不符，殊不足取。
        (五)至被告丁○○於原審之選任辯護人雖以：被告丁○○於90年10月19日作證時，仍是同案被告庚○○之
            員工，故被告丁○○該次作證行為，不該當於刑法
            第168條偽證罪之構成要件等語，惟查：
            (I)被告丁○○至90年5月13日止，雖任職於真放
                肆ＰＵＢ，為同案被告庚○○之員工。然真放
                肆ＰＵＢ自90年5月13日起即未營業等情，業
                據被告丁○○及同案被告庚○○供陳在卷（詳
                他字第1495號卷三第138頁、偵5555號卷第199
                頁、第158頁）。另同案被告庚○○於90年9月
                7日至臺灣臺南地方法院檢察署時陳明：我不
                是怕被通緝，因為我們的店已3個月無法營業
                ，損失很嚴重，我母親及股東都跟我說，既然
                我沒有什麼事，就早一點出來說明」（詳偵字
                第5555號卷第158頁）。由此可知真放肆ＰＵ
                Ｂ自90年5月13日起，即因發生蘇啟彬命案而
                未再營業。而參以同案被告庚○○自始即被列
                為涉犯蘇啟彬命案之嫌疑人，係至90年12月19
                日才為臺灣臺南地方法院檢察署檢察官不起訴
                處分確定（有該署檢察官90年度偵字第5555號
                不起訴處分書可稽），及同案被告丙○○供稱
                ：我是於91年1月間，才至真放肆ＰＵＢ工作
                （詳偵字第9811號卷二第129頁、原審卷五第
                234頁）。則真放肆ＰＵＢ應係於同案被告庚○○被檢察官於90年12月19日不起訴處分後，
                才再次開放經營，足堪認定。依此，則被告丁○○於90年10月19日作證時，自不可能任職於
                同案被告庚○○經營之真放肆ＰＵＢ，為同案
                被告庚○○之員工。
            (II)況被告丁○○於90年9月25日及同年10月19日
                以證人身分到庭應訊時，被告庚○○、謝明男
                及林俊行均有到庭，此有點名單及該次偵訊筆
                錄可稽（詳偵字第5555號卷第193頁，型第212
                頁）。則被告丁○○既知庚○○係該案之被告
                乃於90年10月19日以證人身分供前具結時，仍
                答稱：我與被告無親戚或僱佣關係等語明確（
                詳同卷第204頁）。益徵被告丁○○於90年10
                月19日作證時，確非同案被告庚○○之員工至
                明，從而被告丁○○於原審之選任辯護人此部
                分辯護意旨，亦難採為有利被告丁○○之認定
                。
        (六)綜上所述，被告丁○○之偽證犯行，事證明確，空
            言否認，顯係卸責之詞，不足採信，犯行應可認定
            。
    丙、被告庚○○、丁○○、壬○○非法剝奪乙○○及以脅迫
        方法使乙○○之父母親履行借錢之無義務之事部分：
    一、程序部分：
        (一)按被告以外之人於審判外之陳述，雖不符前4條之
            規定，而經當事人於審判程序同意作為證據，法院
            審酌該言詞陳述或書面陳述作成時之情況，認為適
            當者，亦得為證據。又被告以外之人於檢察事務官
            、司法警察官或司法警察調查中所為之陳述，與審
            判中不符時，其先前之陳述具有較可信之特別情況
            ，且為證明犯罪事實存否所必要者，得為證據。刑
            事訟訴法第159條之5第1項、159條之2分別定有明
            文。有關此部分之證人戊○○、林黃麗玉、楊世銘
            於審判外所為陳述及支票等證據資料，業據被告庚○○、丁○○明白表示同意有證據能力（詳本院上
            訴卷三第102頁、第21頁、第40頁、卷二第77頁、
            第88頁）。
        (二)壬○○則不同意證人戊○○於審判外之陳述有證據
            能力（詳本院上訴卷二第236頁、第237頁）。按刑
            事訟訴法第159條之2所謂較可信之特別情況，包括
            ：證人於本案是否具有利害關係，是否採用一問一
            答方式詢問，以及證人於犯罪發生後不久，其對犯
            罪之狀況記憶猶新，比在時間上相隔較久之審判庭
            所為之證述為可靠，亦即在檢察事務官、司法警察
            官或司法警察調查中所為之陳述，比在法庭上之證
            述更有條理、清楚，更符合客觀情況等。經查：證
            人戊○○於93年5月18日警訊中之證述，雖屬審判
            外之陳述，且於原審94年7月7日審理時證稱：就其
            於93年5月18日警訊中所述內容不復記憶等語（詳
            原審卷四第128頁），與警訊中之陳述未盡相符。
            然查，證人戊○○於93年5月18日所製作之警訊筆
            錄內容，均係其自己告知警察的；伊於案發後有去
            報案，警察勸伊私下講一講，但伊發現太多件，根
            本沒辦法講，後來因為於93年6月5日有案外人黃榮
            豐去伊家潑漆，被警察抓到，所以警察訊問伊時，
            就全部供出事實等情，業據證人戊○○於原審審理
            時證述明確（詳原審卷四第139頁、第139頁）。由
            此觀之，證人戊○○於93年5月18日之警訊證詞，
            係警察依照證人戊○○所為自由陳述之記載，並進
            而查出證人戊○○證稱綽號「黑狗」者即係被告庚○○。則被告庚○○遭查獲之發展過程，並無警方
            事先介入，且證人戊○○證述之初，均僅知該人綽
            號為「黑狗」，並無攀誣構陷情形。併參以證人戊○○係於93年5月18日至警局製作筆錄，指證被告
            庚○○等人於同年4月底、5月初之行為，理當記憶
            猶新，所為之證詞，自較嗣後之證詞為詳盡。反觀
            證人戊○○於原審94年7月7日作證時，既已逾案發
            後一年又二月之遙，故其於原審審理時證稱：對於
            警訊時所述內容，因為時間太久，伊忘記了乙節（
            詳原審卷四第138頁），亦乃事理之常，尚難據此
            認定警訊筆錄所言有不可信之情。綜上，應認證人
            戊○○於警訊證詞部分，具有較可信之特別情況，
            而該部分之證述復為證明被告庚○○等人犯罪事實
            存否所必要者，自具有證據能力。
    二、實體部分：
        (一)訊據上訴人即被告庚○○、丁○○均否認有強制及
            妨害自由等犯行，被告壬○○經合法傳喚，無正當
            理由不到庭，庚○○、丁○○於本院及壬○○於原
            審及本院上訴審分別辯稱：
            (I)被告庚○○辯稱：伊認識乙○○，且有於91年
                間，向乙○○借錢，是乙○○說要向他父親戊○○借錢，戊○○同意開票借錢，後來確實有
                取得並兌現乙○○父親戊○○交付的八十萬元
                支票，但91年9月間，證人乙○○並沒有反悔
                不借錢，伊也沒有恐嚇乙○○之父母親或限制
                乙○○的行動等語。
            (II)被告丁○○先於本院上訴審準備程序中認罪（
                詳本院上訴卷二第77頁、卷三第21頁），嗣又
                否認本件犯罪（詳本院上訴卷四第67頁），辯
                稱：伊沒有於91年間恐嚇、妨害自由，也沒有
                拿錢等語。
            (III)被告壬○○於原審及本院上訴審辯稱：伊認識
                乙○○及其家人，但伊於91年間，沒有恐嚇、
                妨害自由、也沒有拿錢等語。
        (二)惟查庚○○對乙○○於酒後曾答應出借三百萬元供
            其使用，因事後反悔，即親自帶領楊世銘、壬○○
            、丁○○等人，多次至乙○○家中脅迫其父戊○○
            及母親林黃麗玉，並以若抓到乙○○，要將其打死
            使乙○○之父母親履行上開借錢之無義務事宜，繼
            於91年9月間某日晚上7時許，在嘉義縣布袋鎮抓到
            乙○○後，即以暴力強押上車，非法剝奪乙○○之
            行動自由，迫使乙○○之父戊○○答應借予庚○○
            八十萬元，乙○○才得以於同日晚上12時許被釋放
            等情，業據已判刑確定之供同被告楊世銘於本院上
            訴審時坦承：「我有與庚○○、丁○○、壬○○去
            剝奪乙○○之行動自由」 (詳本院上訴卷二第81頁
            )，核與下列證人所證述之情節相符：
            (I)證人戊○○證稱：「91年間我兒子與黑狗 (指
                庚○○)他們喝酒，酒醉間答應借他三百萬元
                經營賭場，隔1、2天他們來我家，我兒子聞訊
                先跑，由我出面與他們談，我說酒話不可算數
                ，但他們不放過，要我們賠償損失，先出價三
                百萬元，討價還價變成一百五十萬元，但我們
                仍沒錢，他說抓到我兒子要把他打死。不久我
                兒子在布袋被他們抓到，被關在歸仁某處的車
                內，是91年9月初的事，一直灌他酒並限制他
                的行動自由，…最後交給他們八十萬元，我兒
                子才回來」、「我兒子去庚○○酒店喝酒，說
                要把錢借他，我兒子喝醉了，不知道怎麼樣，
                後來庚○○有跟他要，他酒醒之後沒有錢，才
                來跟我講，之後我說你們講怎樣你們自己去處
                理，跟我沒關係，後來經過約4個禮拜，有一
                輛車載3、4個人過來，叫乙○○上車，載他去
                喝酒，他有打電話回來，說柯先生要跟他拿錢
                ，後來我才過去」、「我兒子答應借錢給他，
                我說你沒錢怎麼會借錢給他，最後他說要借一
                佰五十萬元，我說我只有三十萬元，他說三十
                萬元不夠，我就開八十萬元給他」、「我開我
                公司煒昇公司客票一張及朋友陳忠信的客票一
                張」、「是楊世銘到我家講的，說我兒子被從
                布袋載去歸仁喝酒限制自由，他問我要不要處
                理，之後我問我兒子，我兒子不太願意講，後
                來我派人調查，說我兒子要借人壹佰五十萬元
                ，我說你沒錢怎麼會答應借錢給人。最後我請
                一個柯先生的朋友跟他聯絡，他說他們在喝酒
                ，等我兒子清醒一點再說」、「柯先生到我家
                ，我說我兒子的事，與我無關，柯先生說我兒
                子要借錢給他，我當時口氣也不好，他也生氣
                ，他說不要讓他遇到，不然要怎樣，詳細內容
                現在不記得」、「91年9月有庚○○、壬○○
                、還有2人我不認識的人到我家」、「頭一次
                有4人，後來還有4、5個」、「之後去的人有
                丁○○，因丁○○當時比較瘦」、「91年柯先
                生到我家借錢的事，丁○○跟庚○○一起去」
                、「丁○○那次是9點多到我家，我剛要出門
                ，口氣不太好，向我說，要講還是不講，如果
                不講的話不要被我碰到」、「後來因為我兒子
                被載去，楊世銘跑來跟我講要不要處理」、「
                我兒子是晚上7點多被載走，晚上12點多回來
                」、「當天晚上9點多，我剛要出去運動，庚○○剛好來，他拉著我的手說要跟我說話，我
                不願意，結果他生氣，就說要對我兒子不利」
                、「91年到我家的人是庚○○、楊世銘、壬○○、丁○○、其餘記不清楚…」（詳他字第14
                95號卷二第42頁、原審卷四第124頁、第125頁
                、127頁至第135頁）。證人戊○○在偵、審中
                之證述內容大致相符，足以據為認定事實之憑
                籍。證人林黃麗玉亦結證稱：「91年間，有人
                到我家說過你兒子要借他三百萬元，但既然說
                要借，就一定要借這件事情由我我先生戊○○
                處理的」（詳原審卷五第66頁）。
            (II)劉盈松證稱：我有將私人帳戶借給王佩如使用
                ，而王佩如亦自承幫被告庚○○照會票據，(
                詳他字第1495號卷三第132頁）。李景祥證稱
                「：91年9月25日以煒昇實業之名義所開出之
                華僑銀行新台幣四十萬元支票會匯入我永康市
                農會戶頭，有可能是庚○○拿票來跟我借支，
                也有可能他拿票來要我幫忙，先入我的戶頭，
                然後我再領出來給他」（詳他字第1495號卷三
                第194頁、第203頁）。核與被告庚○○供承有
                取得並兌現證人戊○○交付發票人分別為陳忠
                信、煒昇實業，面額各為新台幣四十萬元之支
                票2紙乙節相符（詳原審卷一第208頁；卷五第
                322頁、第323頁）。
        (三)此外，復有中興商業銀行富強分行93年6月1日（93
            ）興富字第0105號函及新竹國際商業銀行臺南分行
            93年6月15日竹商銀臺南字第12011號函附資料、華
            僑商業銀行仁德分行93年6月24日（93）僑仁營字
            第121號函及臺南縣永康市農會93年8月31日南縣永
            農信字第1094號函附資料在卷足稽（附於他字第14
            95號卷二第第58頁至第67頁、第73頁至第80頁）。
        (四)按被害人乙○○確有答應要借錢予被告庚○○，此
            為證人戊○○、庚○○雙方所承認之事實。而依公
            訴人起訴事實所認，被告庚○○等人之脅迫戊○○
            及強押乙○○之目的，均係為要逼迫乙○○、戊○○履行該等借錢之承諾，則被告庚○○等人之脅迫
            言詞及妨害乙○○行動自由之舉，應僅屬被告等人
            逼迫戊○○等人履行借錢承諾之方式之一，尚難認
            定被告庚○○等人於主觀上有牟取不法利益之犯意
            ，自難遽依被告等人上開恐嚇之言詞及妨害自由行
            為即科以被告等人恐嚇取財罪名。然證人戊○○係
            被害人乙○○之父戊○○，本無義務為其子履行任
            何承諾，被告等人以危害乙○○性命之事恐嚇並妨
            害乙○○之行動自由等相逼，致證人戊○○交付2
            紙合計八十萬元之支票，替乙○○履行借錢承諾，
            自屬以脅迫方法，使證人戊○○行無義務之事，實
            不待言。又被告楊世銘既曾告知證人戊○○，乙○○被妨害自由，看證人戊○○要不要處理；而被告
            壬○○、丁○○亦曾與被告庚○○一同前往乙○○
            家，與證人戊○○談論借錢事宜，被告庚○○並出
            言脅迫，被告楊世銘、壬○○、丁○○並均未有何
            阻止之舉，顯見被告楊世銘、壬○○、丁○○與楊
            世銘，對上揭強制及妨害自由犯行，均有犯意聯絡
            及行為分擔。
        (五)至證人戊○○於原審審理時雖翻異前供，證稱：乙○○並未說庚○○要對他有不利的舉動，亦未說被
            剝奪行動自由云云，惟審諸證人戊○○於原審審理
            時亦另證稱：「我開票叫朋友拿給庚○○，當時我
            兒已經跑掉了，我叫他跑的」「後來是因為我兒子
            被載去，楊世銘跑來跟我講要不要處理」（詳原審
            卷四第130頁、第131頁）。則證人戊○○既係因為
            其子被載走，被告楊世銘跑來跟伊講要不要處理後
            ，才交付面額共八十萬元之支票二紙，嗣後並叫其
            兒子乙○○避不見面，顯見證人戊○○確實是因其
            子乙○○已被人妨害自由，始在不得已且害怕被告
            庚○○等人會對其子乙○○更有不利之情況下，同
            意借錢予被告庚○○。故證人戊○○顯因為害怕被
            告庚○○等人將來會對其子乙○○不利，而於審理
            時就其子乙○○告知伊關於被告庚○○等人不法行
            為之內容語多保留，況證人戊○○於原審審理時並
            證稱：「警訊筆錄，警察沒有暗示我，是我自己講
            的」、「因為我去調查瞭解我兒子在做什麼，後來
            是93年6月5日黃榮豐去我家潑漆，被警察抓到，警
            察問我們的時候，我們才全部供述」（詳原審卷四
            第133頁、第138頁、第139頁)，足證證人戊○○於
            警、偵訊時之記憶較原審審理時來得深刻、清晰，
            且經核與事理無違，又均是基於自由意志所為之陳
            述，故其於原審審理時證稱已忘記或語帶保留之部
            分，容或受外力影響所致，故自應以警、偵訊時所
            為之證言，為認定事實之依據。至被告庚○○請求
            再傳訊乙○○，擬證明其並未妨害其自由云云，惟
            乙○○因害怕經多次傳訊均未出庭，本院再予傳訊
            ，亦未出庭，因上開事實，除經被告楊世銘供認外
            ，並據乙○○之父戊○○、母林黃麗玉明確供證如
            前，此部分事證已臻明確，本院認無再予傳訊之必
            要，併予敘明。
        (六)綜上所述，被告庚○○、楊世銘、壬○○、丁○○
            被訴之強制及妨害自由犯行，事證明確，足以認定
            。
    丁、庚○○私行拘禁辛○○，脅迫其父母親履行借錢之無義
        務部分：
    一、程序部分：
        (一)被告以外之人於審判外之言詞或書面陳述，除法律
            有規定者外，不得作為證據。被告庚○○否認本件
            相關之傳聞證據有證據能力（詳本院上訴卷三第10
            2頁），故王國南之警訊筆錄及監聽譯文 (未經勘
            驗)，係審判外之陳述，自無證據能力，不得為本
            案證據。
        (二)被告以外之人於偵查中向檢察官所為之陳述，除顯
            有不可信之情況者外，得為證據，刑事訴訟法第15
            9條之1第2項定有明文。王國南之93年9月20日偵訊
            筆錄，檢察官偵訊時，業經檢察官查明與被告無親
            屬、婚約、法定代理關係，諭知就其涉案部分外就
            他人涉案部分作證，並告知具結義務及偽證之處罰
            後，命具結以擔保其證言之真實性 (詳93年偵字第
            9811號卷六第39頁)。另實務運作，偵查中檢察官
            向被告以外之人所取得之陳述，原則上均能遵守法
            律規定，不致違法取供，該證人於偵查中向檢察官
            所為之證言，並無顯不可信之情事，自有證據能力
            ，得為本案證據。
    二、實體部分：
        (一)訊據上訴人即被告庚○○坦承認識辛○○，惟辯稱
            ：伊未叫同案被告楊世銘、壬○○、丁○○、王國
            南去其家中恐嚇辛○○母親，也沒有將辛○○控制
            在楊世銘所有的鴿舍並毆打成傷，恐嚇辛○○交付
            款項，因辛○○並沒有欠伊錢，否認有妨害自由及
            強制犯行等語。
        (二)惟查辛○○因積欠賭債約百萬元，無力償還，庚○○遂確指揮楊世銘、壬○○、丁○○、王國南等人
            數次前往臺南縣歸仁鄉○○○街23號辛○○家中，
            脅迫其母親張楊美還債，否則要使辛○○斷手斷腳
            ，並於92年5月8日找到辛○○後，乃將之私行拘禁
            在臺南縣歸仁鄉○○村○○○街288號旁楊世銘所
            有之一處鴿舍裡，致張楊美蓮在不得已情況下，將
            位於臺南縣歸仁鄉○○○街23號房屋變賣後清償上
            開辛○○積欠之賭債等情，業據被告楊世銘、丁○○則坦承不諱（詳本院上訴卷二第81頁、第71頁）
            ，並有有下列證據可供證明：
            (I)證人即辛○○之母親張楊美蓮於原審結證證稱
                ：「我兒子辛○○回家就說要向我要錢，還人
                家錢，他說是賭債，剛開始有八十萬元，還完
                後，又欠二百多萬元，賣了房屋還錢」、「辛○○說他欠人賭債之後，有3、4個人向我說要
                兒子還錢，有很多次」、「第一次找我兒子，
                我說他不在，他們就很生氣，就拿水桶丟門，
                他們說如果我不知道，就要讓他好看」、「我
                有幫他還二百多萬元，之前還有八十萬元」、
                「我有聽過我兒子欠賭債期間，被抓到歸仁看
                西村鴿舍毆打，他回來時候，我看他跛腳，我
                有問他，他說是被打的，是在歸仁看西村被打
                的」、「被打跛腳是我們還錢之前，他被打跛
                腳後，就很多人來要錢，不還不行，就在我家
                坐」、「他們有說過，要我找辛○○出來，不
                還錢就要讓他好看，有一次說要斷手斷腳」、
                「壬○○、楊世銘、丁○○、綽號阿輪之人有
                去我家」（詳原審卷五第23頁至第25頁、第28
                頁、第31頁）。足徵被告等人有以脅迫及拘禁
                辛○○自由等手段，逼討債務，使張楊美蓮心
                生畏怖，而替辛○○還債，行無義務之事。否
                則以一般國人安土重居之習慣，非有重大事故
                ，不至於變賣房產，如非在極強大之壓力下，
                證人張楊美蓮又何需變賣其唯一可以遮風避雨
                之棲身處，而替其子辛○○清償債務。參以被
                告王國南於偵查中確實供承：「我知道辛○○
                有欠場子裡面錢」、「他被押到鴿舍旁毆打的
                時候我有在旁邊，但是我沒有打他」 (（詳偵
                字第9811號卷六第36頁），並經原審勘驗屬實
                （詳原審卷三第36頁），核與證人張楊美蓮前
                揭證稱：辛○○有被抓到歸仁看西村鴿舍乙節
                大致相符。益見證人張楊美蓮前揭證詞，足以
                信實。故被告楊世銘、壬○○、丁○○及綽號
                「阿輪」之王國南4人於93年5月至6月間，確
                實數次前往其臺南縣歸仁鄉○○○街23號家中
                討債，接續脅迫證人張楊美蓮稱：若不還錢，
                要讓辛○○好看、讓辛○○斷手斷腳等語，並
                拿水桶丟門；繼於92年5月8日，將辛○○私行
                拘禁在臺南縣歸仁鄉○○村○○○街28 8號旁
                楊世銘所有之鴿舍裡，並毆打辛○○，迫使證
                人張楊美蓮變賣臺南縣歸仁鄉○○○街23號房
                屋，清償上開辛○○積欠之賭債之行為，應可
                認定。證人張楊美蓮於原審審理時雖另證稱：
                並未親聞如果辛○○不還錢，就要讓他斷手斷
                腳，指認的人是單純是來要債的，他們要債的
                過程除了很兇外，並無恐嚇我，因經過太久，
                我忘記了云云（詳原審卷五第28頁、第31頁）
                。惟經審判長質諸證人張楊美蓮為何就被告等
                人有無告知不還錢就要讓辛○○斷手斷腳一事
                前後證述不一，證人張楊美蓮證稱：「我頭腦
                不好。那是剛開始去有講這些，後來就沒有。
                過那麼久了，我也不是很清楚」。可見證人張
                楊美蓮縱有意避重就輕，最後仍指證被告等人
                確實曾告知如不還錢，就要讓辛○○斷手斷腳
                等語。且衡諸證人張楊美蓮於原審審理中接受
                詰問時，係與被告庚○○、楊世銘、壬○○、
                丁○○、王國男等人同在一個法庭（詳原審卷
                五第1頁報到單）。在此情況下，證人張楊美
                蓮證稱：伊因此事到現在還會害怕等語在卷（
                詳原審卷五第28頁）。則證人張楊美蓮於詰問
                過程中，對於被告等人不法行為之指證，有避
                重就輕之情，亦乃人之常情，尚難據此即為被
                告庚○○、楊世銘、楊勝郁、壬○○、丁○○
                等人有利之認定。
            (II)被告王國南雖於原審審理中辯稱：伊未於臺灣
                臺南地方法院檢察署檢察官93年度偵字第9811
                號卷六第36頁所記載：「我知道辛○○有欠場
                子裡面錢」、「他被押到鴿舍旁毆打的時候我
                有在旁邊，但是我沒有打他」之供述（詳原審
                卷二第158頁）。惟經原審勘驗該段偵訊光碟
                片結果為：「光碟片錄影連續。光碟片勘驗
                結果與筆錄所載意旨相同。詳細問答內容如
                下：「問：辛○○有欠場子裡面錢你知道嗎？
                答：知道」、「：他被押到鴿舍旁毆打的時候
                ，你有無打他？答：沒有」、「問：你在那裡
                幹嘛？答：沒有」、「問：辛○○說你有在場
                ？答：我有在鴿舍，但沒有打他」，有原審勘
                驗筆錄可稽（詳原審卷三第36頁）。足見被告
                王國南於偵訊中確實有做如上之供述，其前揭
                辯解，實不可採。嗣被告王國南又改口辯稱：
                伊上開於偵查中之供述，是指伊沒有押辛○○
                去過鴿舍打辛○○云云（詳原審卷二第37頁）
                。而被告王國南於原審之選任辯護人並以：被
                告王國南的意思是本來與辛○○認識，曾經有
                與辛○○去過鴿舍，並非指辛○○被押時有在
                場乙節，為被告王國南辯護。然審諸原審勘驗
                被告王國南前揭於偵訊中之供述內容可知，檢
                察官係就辛○○被押到鴿舍毆打一事訊問被告
                王國南，甚為明確。被告王國南起先還否認伊
                有在場，經檢察官進一步告知證人辛○○指證
                其亦有在場時，始承認伊有在鴿舍，但沒有打
                辛○○等情。基此，被告王國南前揭於偵查中
                之供述，顯然是針對檢察官訊問辛○○被押到
                鴿舍毆打一事所做之答覆。被告王國南嗣後改
                稱：伊上開於偵查中之供述，是指伊沒有押辛○○去過鴿舍打辛○○云云，及其原審選任辯
                護人所執之此部分辯護理由，自均不足取。
            (III)證人辛○○於原審審理時證稱：「我自93年1
                月起，有去綽號阿西之被告楊勝郁在臺南市○○○路某處八樓經營之賭場賭博，賭了3、4個
                月，前後積欠二百多萬元，是我母親賣房子幫
                我清償的」（詳原審卷五第75頁、第76頁、第
                82頁）。於本院上訴審審理中雖證稱：「我不
                記得去過中華東路的賭場前後共有幾次」、「
                壬○○是否有在賭場工作我並不知道」、「92
                年5月8日我沒有被關在鴿舍裡面，是去那邊泡
                茶」、「我母親有幫我清償賭債」、「我不知
                道壬○○有去過我家，壬○○也沒有打我」 (
                詳本院上訴卷四第104頁至106頁）。與前揭其
                母張楊美蓮於偵查中所證不符，並與被告王國
                南所述有所出入，且與常情亦有不合，自不足
                採。參以被告等人經檢察官起訴涉犯事實欄肆
                、一所載經營賭場部分，其中一個賭場位置確
                實是在臺南市○○○路○段380巷69號8樓處，
                且被告等人均辯稱：該賭場是「阿西」即被告
                楊勝郁所經營乙節在卷（詳如事實欄肆、一及
                理由欄參所載）。則事實欄參、三所載證人張
                楊美蓮幫證人辛○○清償之賭債，應是證人辛○○至臺南市○○○路○段380巷69號8樓賭場
                賭博後積欠之賭債，可資認定。又查，雖證人
                辛○○前揭證稱：該賭場是「阿西」即被告楊
                勝郁所經營，伊未欠被告庚○○錢云云。然經
                調查結果，該賭場之老闆係被告庚○○，被告
                楊勝郁僅是人頭，且被告楊世銘、壬○○、丁○○、王國南則均是在被告庚○○經營之賭場
                擔任把風、圍事的小弟，故證人辛○○在該處
                賭場賭博所積欠的賭債，自足認係積欠被告庚○○之賭債。而該筆債務，既係證人辛○○積
                欠被告庚○○之賭債，又是由任職於被告庚○○經營之賭場之被告楊世銘、壬○○、丁○○
                、王國男等人前往證人張楊美蓮住處，以脅迫
                及私行拘禁證人辛○○之方式討債。再參諸前
                揭逼討乙○○在被告庚○○經營之賭場積欠的
                賭債，亦均是以同樣手段為之。則被告楊世銘
                、壬○○、丁○○、王國男對於張楊美蓮及證
                人辛○○所為，被告庚○○自難謂非立於指揮
                、授意之地位，而與其等有犯意之聯絡。至證
                人辛○○於原審審理中雖又證稱：被告王國南
                、壬○○、丁○○等人沒有恐嚇伊或伊母親，
                也沒有押伊去鴿舍毆打；伊母親張楊美蓮證稱
                伊有欠人家錢，被打到跛腳乙節，是亂講的。
                另關於伊有被押到鴿舍毆打之通話內容，是被
                告楊勝郁亂講的，被告王國南是一個人去伊家
                討債。伊現在作證並不會害怕被人家打等情（
                (詳審卷五第72頁至第82頁)惟查，被告王國南
                業於偵查中供承：辛○○有被押到鴿舍，但伊
                在旁邊沒有打辛○○乙節，並經原審勘驗屬實
                。且證人張楊美蓮亦證稱：伊看證人辛○○回
                來時跛腳，經詢問結果，辛○○說是被打的乙
                情明確，均如前述。參以被告等人逼討的賭債
                是證人辛○○所積欠者，與辛○○之母親張楊
                美蓮並無關係，倘若被告等人確如證人辛○○
                所述，均未以脅迫及私行拘禁辛○○並加以毆
                打之手段，逼使證人張楊美蓮賣屋幫證人辛○○清償賭債，則證人張楊美蓮既已幫證人辛○○清償債務完竣，雙方已無瓜葛，證人張楊美
                蓮又豈需甘冒偽證刑責而指證不實，在在均足
                證被告等人有以脅迫使證人張楊美蓮幫證人辛○○清償賭債，而行無義務之事，其間證人辛○○並被押至鴿舍妨害自由、毆打至明。證人
                辛○○於原審審理中竟改口證稱：被告等人未
                恐嚇伊或伊母親，伊也沒有被押至鴿舍毆打，
                上開情節是被告楊勝郁及證人張楊美蓮亂說的
                云云。自係迴護被告等人之詞，不足採信，當
                難採為認定事實之憑據。
        (三)證人辛○○確有積欠賭債，而迭經催討未果一節，
            為被告王國南及證人辛○○、張楊美蓮雙方共認之
            事實，則依公訴人起訴事實所認被告等人所為之脅
            迫犯行，均不脫原有賭債之催討，該對證人張楊美
            蓮之恐嚇言詞或對物施暴之行為應僅屬被告等人逼
            債之方式之一，自難認彼等真有以逼討高於原積欠
            賭債數額而牟取不法利益之犯意。從而，揆諸前揭
            最高法院82年度台上字第3071號及79年度台上字第
            4527號判例意旨，被告等人之前揭犯行，應認與刑
            法第346條第1項恐嚇取財罪之構成要件有間，尚難
            遽科以被告等人恐嚇取財罪名。
        (四)綜上所述，被告庚○○上開辯解，均不足取，其被
            訴之妨害自由及強制犯行，事證明確，均足堪認定
            。
    戊、新、舊法之比較適用：按行為後法律有變更者，適用行
        為時之法律。但行為後之法律有利於行為人者，適用最
        有利於行為人之法律，刑法第2條第1項定有明文。被告
        所犯殺人等罪之行為後，94年1月7日修正公布之刑法，
        自95年7月1日施行，修正後法律比較適用如下：
        (一)刑法施行法第1條之1：按依95年6月14日修正公布
            ，同年7月1日施行之刑法施行法第1條之1增訂「中
            華民國94年1月7日刑法修正施行後，刑法分則編所
            定罰金之貨幣單位為新臺幣。94年1月7日刑法修正
            時，刑法分則編未修正之條文定有罰金者，自94年
            年1月7日刑法修正施行後，就其所定數額提高為三
            十倍。但72年6月26日至94年1月7日新增或修正之
            條文，就其所定數額提高為三倍」經查，刑法第30
            2條第1項、第304條第1項、第305條，自72年6月26
            日（即罰金罰鍰提高標準條例修正公布日）迄今未
            修正，其罰金之法定刑為「三百或一千元」，所定
            罰金之貨幣單位為「銀元」，再依罰金罰鍰提高標
            準條例第1條前段規定罰金刑提高十倍為「銀元三
            千或一萬元」，依現行法規所定貨幣單位折算新臺
            幣條例第2條規定折算為「新臺幣九千或三萬元」
            ；而於刑法施行法施行即95年7月1日以後，所定罰
            金之計算單位為新臺幣，就其所定數額提高三十倍
            ，亦為「新臺幣九千或三萬元」，是本條項之「罪
            刑」並未變更，自不生新舊法之比較。刑法施行法
            第1條之1施行後之法律效果，乃將刑法分則罰金刑
            之貨幣計算單位從「銀元」轉換為「新臺幣」，係
            一貨幣計算單位之準據法，修正意旨亦止於釐清吾
            國先前易生混淆之貨幣單位系統，與罪刑無涉，尚
            無刑法第2條第1項新舊法比較適用之問題，自應適
            用現行有效、具特別法性質之法律即刑法施行法第
            1條之1第1項、第2項前段（即據上論結欄除引用刑
            法處罰之條文，併應援引刑法施行法第1條之1第1
            項、第2項前段，而不再引用罰金罰鍰提高標準條
            例第1條前段，最高法院95年台上字第6159號判決
            參照）。
        (二)刑法第28條共同正犯：修正前刑法第28條共犯係規
            定：「二人以上共同實施犯罪之行為者，皆為正犯
            」，修正後則規定為：「二人以上共同實行犯罪之
            行為者，皆為正犯」，揆諸本條之修正理由係為釐
            清陰謀共同正犯、預備共同正犯、共謀共同正犯是
            否合乎本條規定之正犯要件。而被告庚○○等人所
            為上開犯行，既屬實行犯罪行為之正犯，則適用修
            正前之舊法並無不利於被告。
        (三)刑法第33條第5款：被告行為後，刑法關於罰金刑
            之規定業經修正布，舊法第33條第5款「罰金：一
            元以上」之規定，修正公布為新法第33條第5款「
            罰金：新臺幣一千元以上，以百元計算之」，新法
            施行後，應依新法第2條第1項之規定，適用最有利
            於行為人之法律。比較新舊法結果，刑法法定本刑
            中列有罰金刑者，舊法顯然較有利於行為人，被告
            本件犯罪關於法定罰金刑部分，以行為時之舊法第
            33條第5款定其罰金部分之法定刑，對被告較為有
            利，應適用舊法。
        (四)刑法第37條第2項：刑法於95年7月1日修正施行後
            ，將第37條第2項原規定「宣告六個月以上有期徒
            刑，依犯罪之性質認為有褫奪公權之必要者，宣告
            褫奪公權一年以上十年以下」修正為「宣告一年以
            上有期徒刑，依犯罪之性質認為有褫奪公權之必要
            者，宣告一年以上十年以下褫奪公權」。雖以修正
            後規定較有利於被告，然褫奪公權部分為從刑，依
            「主從不可分之法則」，依主刑部分適用之法律而
            從屬適用，無獨立比較之問題。
        (五)刑法第41條：修正後之刑法第41條第1項前段規定
            ：「犯最重本刑為五年以下有期徒刑以下之刑之罪
            ，而受六個月以下有期徒刑或拘役之宣告者，得以
            新臺幣一千元、二千元或三千元折算一日，易科罰
            金。」，但依據舊法及修正前罰金罰鍰提高標準條
            例第2條前段（現已刪除）規定，被告行為時易科
            罰金折算標準，應以銀元三百元折算一日，經折算
            為新臺幣後，應以新臺幣九百元折算為一日。比較
            修正前後之易科罰金折算標準，修正後之規定並未
            較有利於被告，則應依刑法第2條第1項前段規定，
            適用被告行為時即修正前刑法第41條第1項前段規
            定，定其折算標準。
        (六)刑法第51條第5款：修正前刑法第51條第5款規定「
            數罪併罰，分別宣告其罪之刑，依左列各款定其應
            執行者：」其中第五款規定：「宣告多數有期徒刑
            者，於各刑中之最長期以上，各刑合併之刑期以下
            ，定其刑期。但不得逾二十年」，修正後刑法第51
            條第5款規定：「宣告多數有期徒刑者，於各刑中
            之最長期以上，各刑合併之刑期以下，定其刑期。
            但不得逾三十年」，新、舊比較結果，以被告行為
            時之舊法有利，應依新法第2條第1項前段規定，適
            用最有利於行為人之法律，即行為時之舊法。
        (七)刑法第55條牽連犯：被告行為後，刑法第55條牽連
            犯之規定，業經刪除，此規定之刪除雖非犯罪構成
            要件之變更，使被告依行為時法原僅成立裁判上一
            罪，然依裁判時法則應成立數罪，顯已影響行為人
            刑罰之法律效果，使刑罰之實質內容發生變動而輕
            重之別，自屬刑法第2條第1項所稱之「法律有變更
            」，而有該條項之適用，即修正前論以裁判上一罪
            ，修正後，論以數罪應併罰之，經比較新、舊法結
            果，自以修正前以一罪論之規定較有利於被告。
        (八)罰金加重其刑時：新修正刑法「罰金刑加減」之規
            定，將舊法「僅加減其最高度」之規定（刑法第67
            條），改為「最高度及最低度同加減之」，罰金法
            定刑之加減範圍變更，因屬刑罰權科刑規範之變更
            ，於處斷時自有新舊法比較輕重必要，於有加重事
            由時，舊法最低度刑未同加，對被告較為有利，自
            應依刑法第2條第1項前段適用較有利於行為人之舊
            法。
    己、論罪科刑部分：
        一、庚○○、甲○○傷害致死部分：核被告庚○○、甲○○所為，均係犯刑法第277條第2項之傷害致死罪
            。公訴人雖認被告2人有殺人之不確定故意，而涉
            犯刑法第271條第1項之殺人罪。惟查：本案實係因
            為死者蘇啟彬積欠被告庚○○賭債六十萬元，無力
            償還，惹惱被告庚○○始而發生，被告甲○○與死
            者蘇啟彬並無怨隙，僅因其等係被告庚○○之小弟
            ，才受被告庚○○之指使教訓死者蘇啟彬，其應無
            殺害蘇啟彬於死之故意或動機。況且，在毆打蘇啟
            彬之之際，被告庚○○等人亦曾多次要其打電話找
            吳明興借錢清償賭債等情，如謂被告等有殺人故意
            ，實可立即予以毆斃蘇啟彬，而不至於要其打電話
            找人借錢，以暴露蘇啟彬受控在彼等手中之訊息。
            另被告林昆輝（已判決傷害致死罪確定）及證人郭
            儒耀均陳明將死者蘇啟彬放置於空地後，有打電話
            叫救護車乙情，業如上述。而證人即勤務中心負責
            調派車輛之警員許文亮亦於另案審理中證稱：90年
            5月12日下午6點10幾分左右，有民眾打電話進來說
            ，在光州六街虎威訓練場的附近有人受傷流血，請
            派救護車去現場，其有詢問那位民眾何姓名，那位
            民眾都不講，當時的報案紀錄只保留3個月，所以
            資料現已不存在。另有一位陳先生打電話通知110
            但那時是否已通知救護車，我已忘記（詳原審91年
            度訴字第317號卷第53頁、第54頁），併參以臺南
            市警察局勤務指揮中心（110）受理各類案件紀錄
            表所載報案人是「葉先生0000000000」，經查是證
            人葉健昌使用之行動電話，證人葉健昌亦如前述，
            證稱當日有打電話報案無誤。依此可知，當日除證
            人葉健昌打110報案外，林昆輝所供：有打電話叫
            救護車乙節，並非無據，應足採信。則被告林昆輝
            與證人郭儒耀在將蘇啟彬載至雜草叢生人煙稀少之
            臺南市○○○街虎威訓練場附近空地放置後，即至
            安平路312號之公共電話打119叫救護車，告知億載
            金城附近有人受傷，益徵被告等人並無殺害蘇啟彬
            於死之故意。從而，公訴人上開認定，尚有未洽，
            然二者基本社會事實仍屬相同，自得依刑事訴訟法
            第300條規定，變更起訴法條予以審理，被告庚○○、甲○○與同案被告林昆輝、林俊行、謝明男就
            上開傷害致死之犯行間，有犯意聯絡及行為分擔，
            均應論以共同正犯。至最高法院發回意旨以：庚○○指使謝明男、林俊行、林昆輝、甲○○等人，分
            別持棍、棒、椅子等物打斷蘇啟彬手腳，是否意指
            庚○○係基於毀敗蘇啟彬一肢以上機能之故意，指
            示甲○○等人毀敗蘇某一肢以上之機能而應論以刑
            法第278條第2項之使人受重傷因而致人於死罪，惟
            據卷內資料，庚○○等均以討債為手段毆打蘇啟彬
            ，以前並無怨隙，雖下手較重，但並無證據足以證
            明彼等於討債之初，即具有重傷害之故意，且共同
            正犯林俊行、謝明男等，均認係傷害致死確定，亦
            如前述，故本院乃認犯刑法第277條第2項之傷害致
            死罪較為允當，並予敘明。
        二、丁○○偽證部分，係犯刑法第168條。
        三、庚○○、丁○○、壬○○非法剝奪乙○○行動自由
            ，並以脅迫使其父母代為借予現款部分，核其所為
            ，均係犯刑法第302條、第304條第1項之罪，又對
            於他人之生命、身體等，以現實之強暴、脅迫手段
            加以危害要挾，使人行無義務之事或妨害人行使權
            利，應構成強制罪，縱有恐嚇行為，亦僅屬犯強制
            罪手段，無更論以恐嚇危害安全罪之餘地。最高法
            院84年台非字第194號判決可資參照。故被告等人
            雖有恐嚇行為，亦不另論恐嚇罪。至公訴人雖認被
            告庚○○、壬○○、丁○○等逼迫戊○○履行乙○○答應之借錢事宜部分，係犯刑法第346條第1項之
            罪，惟彼等並無不法所有之意圖，已如前所述，應
            僅止於刑法第304條第1項之強制罪，因2者基本社
            會事實仍屬相同，自得依刑事訴訟法第300條規定
            ，變更起訴法條予以審理。被告庚○○、壬○○、
            丁○○與楊世銘4人，就上開犯行間，有犯意聯絡
            及行為分擔，均應論共同正犯。且本件被告等先後
            數次強制既、未遂之犯行，均係為逼迫戊○○履行
            乙○○答應之借錢事宜，基於一個目的而接續施壓
            ，應認屬強制既遂罪之接續犯，尚難論以修正前刑
            法第56條規定之連續犯。又被告等人所犯上開2罪
            間，均本於同一逼迫乙○○及戊○○、林黃麗玉履
            行借錢承諾之結果，彼此有方法、結果之牽連關係
            ，應適用修正前刑法第55條後段牽連犯之規定從一
            重之刑法第302條以其他非法方法，剝奪人之行動
            自由罪處斷。
        四、被告庚○○私行拘禁辛○○部分，並以脅迫使其父
            母代償賭債部分，核其所為，係犯刑法第302條第1
            項、第304條第1項之罪，又被告等人於此雖有恐嚇
            行為，惟揆諸前述，應不另論恐嚇罪。另公訴人雖
            認被告庚○○、楊世銘、壬○○、丁○○、王國南
            5 人逼迫張楊美蓮履行辛○○積欠之賭債部分，係
            犯刑法第346條第1項之罪，然如前述，被告庚○○
            、楊世銘、壬○○、丁○○、王國南5人被訴此部
            分之行為，應僅止於刑法第304條第1項之強制罪，
            惟2者基本社會事實仍屬相同，自得依刑事訴訟法
            第300條規定，變更起訴法條予以審理。被告庚○○與楊世銘、壬○○、丁○○、王國南5人，就上
            開犯罪行為間，有犯意聯絡及行為分擔，均應論以
            共同正犯。本件被告等先後數次強制犯行，均係為
            逼迫張楊美蓮履行清償辛○○之賭債事宜，基於一
            個目的而接續施壓，揆諸前揭最高法院判決所示，
            應認屬強制罪之接續犯，尚難論以修正前刑法第56
            條規定之連續犯。又被告等人所犯上開2罪間，均
            本於同一逼迫辛○○、張楊美蓮清償辛○○積欠之
            賭債之目的，彼此有方法、目的之牽連關係，應適
            用修正前刑法第55條後段牽連犯之規定從一重之刑
            法第302條私行拘禁罪處斷。
        五、數罪併罰部分：
            (一)被告庚○○所犯上開刑法第277條第2項傷害致
                死罪、第302條第1項妨害自由罪2罪 (乙○○
                、辛○○)，3罪間犯意各別，應分論併罰。
            (二)被告丁○○上開所犯刑法第168條偽證罪及非
                法剝奪行動自由罪 (乙○○)，2罪間犯意各別
                ，應分論併罰。
        六、沒收部分：扣案鋁球棒、木棒各1枝，業已銷燬完
            竣，另扣案之棉被1件、被害人蘇啟彬受傷時穿著
            之長褲及內褲各1件等物，則均已返還等情，有贓
            物登記簿附卷足稽（附於原審卷五第300頁）。故
            此等扣案物自無宣告沒收之餘地。
        七、原審以被告等罪證明確，各予論罪科刑，固非無見
            。惟查：(一)本件被告庚○○所犯致蘇啟彬於死部
            分，本院認係構成刑法第277條第2項前段之傷害致
            人於死罪，原審論以殺人罪。(二)被告甲○○參與
            毆打蘇啟彬致死，其等毆打手段甚殘酷，僅僅為索
            討賭債即眾暴寡，強凌弱，其惡行劣狀，為社會所
            不容，自無任何值得憫恕之處，原審予以依刑法第
            五十九條減輕其刑。(三)被告庚○○、壬○○、丁○○等恐嚇戊○○、林黃麗玉部分，係基於一個索
            討賭債目的而為之接續動作，應屬單純一罪之接續
            犯，原審認係連續犯。(四)被告庚○○恐嚇張楊美
            蓮部分，亦係基於一個索討賭債目的而為之接續動
            作，應屬單純一罪之接續犯，原審認係連續犯。(
            五)有罪之判決書所應記載之事實，並非構成要件
            之本身，而係符合構成要件之具體的社會事實，亦
            即經賦予法律之評價而為取捨選擇使之符合構成要
            件之社會事實。構成要件乃超越時空之法律上概念
            ，其內容應依刑罰法規之解釋而定；而符合構成要
            件之具體的社會事實，則指在一定之時、地所發生
            ，可滿足法律上構成要件之具體的歷史性事實而言
            。刑法第302條第1項之妨害自由罪，其所稱：「其
            他非法方法」，乃該罪構成要件內容之本身，則論
            處上揭妨害自由罪之有罪判決書事實欄所應記載者
            ，為明示符合「其他非法方法」構成要件之具體的
            歷史性社會事實。原判決就庚○○、壬○○、丁○○等人共同妨害乙○○行動自由部分，於事實欄僅
            記載：「繼於91年9月間某日晚上7時許，以其他非
            法方法，剝奪乙○○之行動自由」其事實欄之記載
            自有未完備。(六)刑法於94年2月2日修正公布，並
            於95 年7月1日生效實施，修正後刑法除刪除舊刑
            法第55 條牽連犯、第56條關於連續犯之規定外，
            對於第11 條前段（刑法總則對於其他刑罰法規之
            適用）、第28條（共同正犯）、第37條第2項（褫
            奪公權）、第41條第1項（易科罰金），亦有所增
            刪或變更；關於易科罰金及定執有刑部分均有修正
            ；而罰金罰鍰提高標準條例第2條，亦於95年5月17
            日修正刪除，並於同年7月1日生效實施。增訂刑法
            施行法第1條之1罰金刑貨幣單位由銀元修正為新臺
            幣。原審裁判時未及就上述新法與舊法加以比較，
            並於理由內敘明何者較為有利於被告。(七)又本件
            被告等人之犯罪時間在96年4月24日以前，除被告
            庚○○、甲○○所犯之刑法第277條第2項前段之罪
            非屬減刑範圍內之罪外，餘被告等人所犯之罪依96
            年7月4日公布之中華民國九十六年罪犯減刑條例第
            2條第1項第3款規定均合於減刑條件，應予減刑，
            原審亦未及審酌，均有未合。被告等上訴意旨否認
            犯罪雖無理由，然原判決此部分既有如上所述可議
            之處，此部分即屬無可維持，應由本院將此部分撤
            銷改判，被告等犯數罪，巳定應執行之刑，此部分
            既經上訴而撤銷，原定之執行刑亦失所附麗，應並
            予撤銷。爰審酌：被告庚○○為催討債務竟糾眾
            毆死蘇啟彬，復意圖營利，經營賭場，進而以妨害
            自由、恐嚇危安及強制等手法逼討賭債，造成債務
            人及其家屬四處閃避，有家不敢回，甚而遷移（如
            戊○○），並有賣屋代償者（如張楊美蓮），危害
            社會治安甚大，犯後毫無悔意，猶飾詞狡辯。被
            告丁○○無視證人之作證義務，於具結後虛偽證述
            ，影響司法偵查，圖使庚○○之重大惡行得以不受
            追訴，且於犯後矢口否認犯行，未見悔意。被告
            甲○○所實施之傷害行為，對被害人蘇啟彬造成死
            亡之結果，使被害人家屬心靈受到莫大創傷，所生
            危害非小，惟其係受被告庚○○之指使，其所下手
            實施傷害之部分大部分並非人體要害，並於犯後坦
            承犯行，尚具悔意。丁○○、壬○○等人受僱於
            庚○○經營之賭場，從事把風、圍事等工作，並進
            而以妨害自由及強制等手法逼討賭債，對被害人身
            心影響至鉅，嚴重危害社會生活秩序，與犯後態度
            等一切情狀，分別量處：庚○○傷害致死部分，
            有期徒刑拾貳年，褫奪公權伍年。非法剝奪人之行
            動自由部分，有期徒刑壹年貳月，減為有期徒刑柒
            月。私行拘禁部分，有期徒刑壹年貳月，減為有期
            徒刑柒月。並定應執行有期徒刑拾貳年捌月。甲○○傷害致死部分，有期徒刑捌年。丁○○偽證
            部分有期徒刑二年，減為有期徒刑一年。非法剝奪
            人之行動自由部分，有期徒刑拾月，減為有期徒刑
            伍月，並定應執行有期徒刑一年二月。壬○○非
            法剝奪人之行動自由部分，有期徒刑拾月，減為有
            期徒刑伍月，如易科罰金以銀元參佰元 (新台幣玖
            佰元)折算壹日。且依被告庚○○犯傷害致死罪之
            性質，認有宣告褫奪公權之必要，併宣告褫奪公權
            伍年。扣案鋁球棒、木棒1枝，業已銷燬完竣，故
            不再宣告沒收。
貳、無罪部分(即丙○○、己○○偽證部分)：
    一、公訴意旨略以：被告丁○○、丙○○、己○○等均明知
        庚○○為向蘇啟彬催討所積欠賭債六十萬元，於90年5
        月12日下午14時許，指揮其手下甲○○、林俊行、謝明
        男等，載蘇啟彬到臺南市○○○路○段425號「真放肆Ｐ
        ＵＢ」店內，復指使謝明男、林俊行、林昆輝、甲○○
        等人，以棍、棒、椅子等物打斷蘇啟彬之手腳。延至下
        午4、5時，因蘇啟彬傷重又將其載至臺南市安平區○○○○街396巷18號郭儒耀家中地下室內，嗣又以棉被將蘇
        啟彬包裹，棄置於臺南市○○○街虎威訓練場附近，全
        程均由庚○○在場控制。案發後，庚○○商請己○○、
        丁○○、丙○○等三人進行勾串，己○○、丁○○、丙○○為脫免庚○○之刑責，竟在臺灣臺南地方法院檢察
        署90年度偵字第5555號案件，於90年10月19日及12月5
        日檢察官偵查訊問時，以證人之身分就蘇啟彬被殺案，
        有關庚○○於案發時在場與否之與案情有重要關係事項
        ，具結後為虛偽之陳述證稱：「庚○○於90年5月12日
        中午過後約下午1、2點，就和伊等離開真放肆ＰＵＢ，
        至丙○○家打牌」等語，之不實證述，用以製造庚○○
        不在場之證明，因認其犯刑法第168條之偽證罪嫌云云
        。
    二、程序方面：按被告以外之人於審判外之陳述，雖不符前
        4條之規定，而經當事人於審判程序同意作為證據，法
        院審酌該言詞陳述或書面陳述作成時之情況，認為適當
        者，亦得為證據。刑事訟訴法第159條之5第1項定有明
        文。本件證人己○○、丙○○、林陳美玉（丙○○之母
        ）於審判外所為陳述及其他相關書證如點名單、偵訊筆
        錄、通聯紀錄等，業據被告丙○○、己○○同意全部卷
        證列入證據資料（詳本院上訴卷二第217頁、卷二第77
        頁、卷三第21頁）。且本院審酌上開陳述之作成，並無
        違反法定程序，復無不自由意思之情形，應認為適當，
        而相關書證或為業務上作成或屬機械文書，故均有證據
        能力。
    三、實體部分：
        (一)訊據被告丙○○、己○○固均供承有於前蘇啟彬被
            殺案偵訊中結證稱：庚○○於90年5月12日中午過
            後約下午1、2點，就和伊等離開真放肆ＰＵＢ，至
            丙○○家打牌等語不諱，惟均矢口否認有偽證之犯
            行。丙○○辯稱：很多朋友（如庚○○、大南、己○○等人）來找伊泡茶、聊天，伊完全不知道朋友
            有無犯罪情形，是檢察官問伊庚○○當天（即90年
            5月12日）有無去伊家，伊說90年5月12日那天應該
            是有去，伊均據實回答，並無偽證等語。被告己○○辯稱：伊曾於90年12月15日前往臺灣臺南地方法
            院檢察署作證，但均據實陳述，並無偽證等語。被
            告丙○○原審之選任辯護人均以：其等陳述並非於
            案情有重要關係之事項，應與刑法第168條偽證罪
            之構成要件不符等語。
        (二)按「證人具結前，應告以具結之義務及偽證之處罰
            」、「結文應命證人朗讀；證人不能朗讀者，應命
            書記官朗讀，於必要時並說明其意義」，分別為刑
            事訴訟法第187條第1項、第189條第2項所明定。則
            刑事訴訟法既規定，於證人具結前，有應告以具結
            之義務及偽證之處罰等程序，若未履行此等程序，
            而命其具結，縱其陳述虛偽，不能依刑法第168條
            偽證論科 (司法院1749號參照)。依卷附台灣台南
            地方法院檢察署90年度偵字第5555號庚○○等傷害
            致人於死偵查案卷影本所載，該署檢察官於90年12
            月5日以證人身分訊問己○○並令其具結之前，並
            未踐行告以具結之義務及偽證之處罰與命該證人或
            書記官朗讀結文之程序（詳該偵查卷第236頁至第2
            46頁），而該署檢察官於90年10月19日，以證人身
            分訊問丙○○並令其具結前，雖已踐行諭知具結義
            務及偽證處罰之程序，惟並未命該證人或書記官朗
            讀結文（詳該偵查卷第207頁）；則上開證人具結
            程序之欠缺，致證人於具結時，不知結文之意思而
            簽名，依前述說明，縱其陳述虛偽，亦不能依刑法
            第168條偽證論科。
        (三)依台灣台南地方法院檢察署90年度偵字第5555號庚○○等傷害致人於死偵查案卷影本所載，己○○、
            丙○○之證人筆錄，未踐行告以具結之義務及偽證
            之處罰與命該證人或書記官朗讀結文之程序，本院
            為查明訊問過程有無踐行上開程序，擬調取錄音帶
            勘驗，經以電話與臺灣臺南地方法院檢察署連絡結
            果，經該署執行科長以電話答覆稱：「95年以前之
            錄音帶，於送執行後均已銷燬」，有電話查詢紀錄
            可按，該案之錄音帶既已銷燬，而依卷內資料所載
            ，又未踐行告以具結之義務及偽證之處罰與命該證
            人或書記官朗讀結文之程序，依罪疑為輕，有利被
            告之法則，自應為被告有利之認定。
        (四)綜上所述，被告丙○○、己○○所辯並無偽證，雖
            不足取，惟因未踐行告以具結之義務及偽證之處罰
            與命該證人或書記官朗讀結文之程序，致證人於具
            結時，不知結文之意思而簽名，依前述說明，縱其
            陳述虛偽，亦不能依刑法第168條偽證論科，此部
            分自應為無罪之諭知。
        (五)原審不察，就此部分，遽予論罪科刑，自有未洽，
            被告丙○○、己○○上訴意旨，指摘原判決此部分
            不當，為有理由，自應予撤銷改判，並依法為無罪
            之判決。
參、被告壬○○經合法傳喚，無正當理由不到庭，不待其陳述逕
    行判決。
肆、據上論斷，應依刑事訴訟法第369條第1項前段、第364條、
    第300條、第301條第1項、第299條第1項、第371條、刑法第
    2條第1項、第28條、第277條第2項前段、第168條、第302條
    第1項、第304條第1項、修正前刑法第55條、修正前刑法第
    51條第5款、修正前刑法第41條第1項、廢止前罰金罰鍰提高
    標準條例第2條、刑法施行法第1條之1第1項、第2項前段、
    中華民國96年罪犯減刑條例第2條第1項第3款判決如主文。
本案經檢察官江守權到庭執行職務。
中    華    民    國    97    年    10    月    2     日
                  刑事第一庭  審判長法  官  楊明章
                                    法  官  楊子莊
                                    法  官  戴勝利
以上正本證明與原本無異。
如不服本判決，應於收受本判決後十日內向本院提出上訴書狀。
其未敘述上訴理由者並得於提起上訴後十日內向本院補提理由書
狀（均須按他造當事人之人數附繕本）「切勿逕送上級法院」。
                                    書記官  陳淑貞
中    華    民    國    97    年    10    月    2     日
附錄：本判決論罪科刑法條：
刑法第277條：傷害人之身體或健康者，處三年以下有期徒刑、
             拘役或一千元以下罰金。
             犯前項之罪因而致人於死者，處無期徒刑或七年
             以上有期徒刑；致重傷者，處三年以上十年以下
             有期徒刑。
刑法第168條：於執行審判職務之公署審判時或於檢察官偵查時
             ，證人、鑑定人、通譯於案情有重要關係之事項
             ，供前或供後具結，而為虛偽陳述者，處七年以
             下有期徒刑。
刑法第302條：私行拘禁或以其他非法方法，剝奪人之行動自由
             者，處五年以下有期徒刑、拘役或三百元以下罰
             金。
             因而致人於死者，處無期徒刑或七年以上有期徒
             刑；致重傷者，處三年以上十年以下有期徒刑。
             第一項之未遂犯罰之。
刑法第304條：以強暴、脅迫使人行無義務之事或妨害人行使權
             利者，處三年以下有期徒刑、拘役或三百元以下
             罰金。
             項之未遂犯罰之。
附表
（法務部法醫研究所九０法醫所醫鑑字第０六二一號鑑定書）
┌──┬───────┬────────────────┐
│編號│受  傷  部  位│  傷      害      情      形    │
├──┼───────┼────────────────┤
│一  │胸    部      │右外下胸部橫向挫傷一０Ⅹ一．五公│
│    │              │分。                            │
├──┼───────┼────────────────┤
│二  │腹    部      │右鼠蹊部瘀血斑二０Ⅹ一二公分及線│
│    │              │狀挫傷五公分。                  │
├──┼───────┼────────────────┤
│三  │背腰臀部      │右上背部二處平行條痕，八Ⅹ一．二│
│    │              │公分及七Ⅹ一．二公分。右中背部平│
│    │              │行條痕二０Ⅹ一．二公分。左下背部│
│    │              │淺平行條痕。右腰部挫傷三．五Ⅹ二│
│    │              │．五公分及瘀血斑一０四Ⅹ公分。左│
│    │              │腰臀部瘀血斑二六Ⅹ一五公分。    │
├──┼───────┼────────────────┤
│四  │上    肢      │右手肘外側挫裂傷一．五Ⅹ０．五公│
│    │              │分及周圍挫傷二．五Ⅹ一．五公分；│
│    │              │一處挫裂傷０．七Ⅹ０．二公分及│
│    │              │周圍挫傷三．五Ⅹ一．五公分；平行│
│    │              │條痕九Ⅹ一．二公分。右手背第二掌│
│    │              │骨折合併顯著瘀腫，另二處挫裂傷一│
│    │              │．二Ⅹ０．三公分及０．三Ⅹ０．二│
│    │              │公分。左上肢全部至左肩廣泛顯著瘀│
│    │              │腫。左上臂及前臂多數挫傷，約七Ⅹ│
│    │              │三公分。左手肘挫裂傷一．五Ⅹ０．│
│    │              │六公分。                        │
├──┼───────┼────────────────┤
│五  │下    肢      │右膝蓋瘀血斑一五Ⅹ一六公分及其中│
│    │              │散在挫傷，五Ⅹ一．二公分。右小腿│
│    │              │三處散在挫傷，約六Ⅹ一．二公分。│
│    │              │右足外踝挫傷八Ⅹ一．二公分。右足│
│    │              │背三處挫傷，約三Ⅹ０．五公分。左│
│    │              │大腿瘀血斑一四Ⅹ一二公分及其中平│
│    │              │行條痕七Ⅹ二．二公分。左膝蓋瘀血│
│    │              │斑一二Ⅹ一０公分及其中挫傷二Ⅹ二│
│    │              │．二公分。左小腿淺瘀血斑一０Ⅹ七│
│    │              │公分及其多數縱向線狀挫傷六公分。│
│    │              │左足背淺瘀血斑。                │
├──┼───────┼────────────────┤
│六  │頭蓋腔        │右顳枕部頭皮下出血二Ⅹ一．五公分│
│    │              │及右顳肌局部出血。兩側大腦海馬溝│
│    │              │迴有中度腦疝。兩側小腦扁桃體有輕│
│    │              │度腦疝。                        │
├──┼───────┼────────────────┤
│七  │咽    喉      │右頸部皮下軟組織出血七Ⅹ三．五公│
│    │              │分。                            │
├──┼───────┼────────────────┤
│八  │胸    廓      │左鎖骨部皮下軟組織出血二０Ⅹ一五│
│    │              │公分。右下胸壁皮下軟組織及冗肉出│
│    │              │血八Ⅹ五公分                    │
└──┴───────┴────────────────┘


司法院資訊處製作；財團法人民間司法改革基金會備份。
